# Trabajando con datos {#datos}

## Objetivos del capítulo {.unnumbered}

Al finalizar este capítulo, serás capaz de:

- Distinguir entre tipos de datos según estructura y fuente
- Evaluar calidad de datos y detectar problemas comunes
- Navegar el entorno de R y RStudio
- Importar datos desde múltiples formatos
- Realizar operaciones básicas de manipulación de datos en R
- Exportar resultados para análisis posterior o publicación

## Tipos y fuentes de datos

Los datos que usamos en ciencias políticas varían en estructura, granularidad y fuente. Entender estas diferencias es crucial para seleccionar estrategias analíticas apropiadas.

#### Según estructura

| Tipo | Descripción | Ejemplo | Ventaja | Limitación |
|------|-------------|---------|---------|------------|
| **Corte transversal** | Múltiples unidades, un momento | Encuesta a 1,500 votantes en oct 2024 | Simplicidad analítica | No observa cambio temporal |
| **Series temporales** | Una unidad, múltiples momentos | Desempleo mensual Chile 2000-2024 | Captura dinámica temporal | Una unidad limita generalización |
| **Panel** | Múltiples unidades, múltiples momentos | 346 comunas en 8 elecciones | Controla efectos fijos | Complejidad analítica |
| **Jerárquico** | Unidades anidadas en niveles | Estudiantes en escuelas en comunas | Modela variación multinivel | Requiere técnicas avanzadas |

#### Según granularidad

| Nivel | Unidad de observación | Ejemplos | Característica |
|-------|----------------------|----------|----------------|
| **Micro** | Individuo | Votante, legislador, manifestante | Permite analizar heterogeneidad individual |
| **Meso** | Agregado intermedio | Municipio, distrito, partido | Balance entre detalle y volumen |
| **Macro** | País/región | Estados nacionales | Comparación internacional, pero N pequeño |

::: {.callout-warning}
## Cuidado con la falacia ecológica
@king1997 advierten: inferir comportamiento individual desde patrones agregados puede ser erróneo si la composición de agregados varía.
:::

#### Según fuente

| Fuente | Descripción | Ejemplos | Ventaja | Limitación |
|--------|-------------|----------|---------|------------|
| **Primarios** | Recolectados por el investigador | Encuestas propias, experimentos | Control total sobre medición | Costoso en tiempo y recursos |
| **Secundarios** | Recolectados por otros | Censos, encuestas públicas | Eficiencia, muestras grandes | No diseñados para tu pregunta |
| **Administrativos** | Generados por procesos burocráticos | Registros de votantes, datos tributarios | Cobertura completa, alta confiabilidad | Reflejan categorías burocráticas |
| **Digitales** | Generados por actividad en línea | Tweets, búsquedas Google | Volumen masivo, comportamiento real | Representatividad problemática |

#### Principales fuentes de datos

Para ciencias sociales en Chile y América Latina, las fuentes más utilizadas incluyen:

- **Encuestas**: CEP, CASEN, Latinobarómetro, LAPOP
- **Datos electorales**: SERVEL (Chile), International IDEA
- **Datos económicos**: Banco Mundial, INE, CEPAL
- **Datos de instituciones**: V-Dem, Polity V

::: {.nivel data-nivel="avanzado"}
**Catálogo completo de fuentes de datos:**

**Encuestas de opinión pública internacionales:**
- World Values Survey: Actitudes y valores en ~100 países
- Latinobarómetro: 18 países latinoamericanos
- AmericasBarometer (LAPOP): Actitudes políticas en las Américas

**Datos sobre instituciones políticas:**
- Polity V: Características de regímenes políticos
- V-Dem: Variedades de democracia, múltiples dimensiones
- Database of Political Institutions (DPI): Sistemas electorales
- Comparative Constitutions Project: Contenido de constituciones

**Datos legislativos:**
- VoteView: Votaciones nominales del Congreso de EE.UU.
- Manifesto Project: Contenido de manifiestos partidarios
:::

#### Calidad de datos

No todos los datos son igualmente útiles. Evaluar calidad es responsabilidad del investigador.

#### Dimensiones de calidad

| Dimensión | Pregunta clave | Ejemplo de problema |
|-----------|----------------|---------------------|
| **Validez** | ¿Miden lo que pretenden? | Categorías no capturan el concepto teórico |
| **Confiabilidad** | ¿Son consistentes? | Preguntas cambian entre olas de encuesta |
| **Cobertura** | ¿Qué población representan? | Solo teléfonos fijos → subrepresenta jóvenes |
| **Precisión** | ¿Cuán exactas son las mediciones? | Muestras pequeñas → márgenes de error grandes |
| **Actualidad** | ¿Cuán recientes son? | Datos de 5 años para fenómenos que cambian rápido |
| **Accesibilidad** | ¿Están disponibles? | Restricciones legales o políticas |

#### Problemas comunes

| Problema | Descripción | Estrategia |
|----------|-------------|------------|
| **Datos faltantes** | Valores ausentes (MCAR, MAR, MNAR) | Eliminación listwise, imputación |
| **Errores de medición** | Discrepancias valor real vs registrado | Verificar, corregir sesgos sistemáticos |
| **Codificación inconsistente** | Misma variable con códigos diferentes (ej: "M/F" vs "1/2") | Estandarizar antes de análisis |
| **Valores atípicos** | Observaciones extremas | Investigar antes de eliminar |
| **Duplicados** | Observaciones repetidas | Identificar y eliminar con cuidado |

## Trabajando con R

R es un lenguaje de programación estadística y entorno para análisis de datos. RStudio es un entorno de desarrollo integrado (IDE) que hace más amigable trabajar con R.

#### ¿Por qué R?

**Ventajas:**
- **Gratuito y de código abierto**: Sin costos de licencia
- **Reproducible**: Scripts documentan exactamente qué se hizo
- **Extensible**: Miles de paquetes para técnicas especializadas
- **Comunidad activa**: Foros, tutoriales, ayuda abundante
- **Estándar en ciencias sociales cuantitativas**: Facilita colaboración y replicación

**Desventajas:**
- **Curva de aprendizaje**: Programar requiere práctica
- **Múltiples formas de hacer lo mismo**: Puede ser confuso para principiantes

#### Instalación

1. Descargar R: https://cran.r-project.org/
2. Descargar RStudio: https://posit.co/download/rstudio-desktop/
3. Instalar ambos (primero R, luego RStudio)

#### Anatomía de RStudio

RStudio tiene cuatro paneles principales:

1. **Editor de scripts** (arriba izquierda): Donde escribes código para guardar y ejecutar
2. **Consola** (abajo izquierda): Donde se ejecuta el código y aparecen resultados
3. **Environment** (arriba derecha): Muestra objetos en memoria (datasets, variables)
4. **Files/Plots/Packages/Help** (abajo derecha): Navegación de archivos, gráficos, ayuda

#### Paquetes

R base es poderoso, pero paquetes extienden funcionalidad. Instalación (una vez):

```{r eval=FALSE}
install.packages("tidyverse")  # Suite de paquetes para manipulación de datos
install.packages("haven")      # Leer archivos SPSS, Stata, SAS
install.packages("readxl")     # Leer archivos Excel
install.packages("foreign")    # Leer múltiples formatos
```

Cargar paquetes (cada sesión):

```{r eval=FALSE}
library(tidyverse)
library(haven)
```

#### Objetos básicos en R

**Vectores**: Secuencias de elementos del mismo tipo

```{r}
edades <- c(23, 45, 67, 34, 29)
partidos <- c("PS", "UDI", "RN", "PC", "PPD")
```

**Data frames**: Tablas con filas (observaciones) y columnas (variables)

```{r}
datos <- data.frame(
  id = 1:5,
  edad = c(23, 45, 67, 34, 29),
  partido = c("PS", "UDI", "RN", "PC", "PPD"),
  voto = c("Apruebo", "Rechazo", "Rechazo", "Apruebo", "Apruebo")
)
```

**Funciones**: Operaciones que transforman inputs en outputs

```{r}
mean(edades)        # Promedio
sd(edades)          # Desviación estándar
table(datos$voto)   # Tabla de frecuencias
```

#### Directorios de trabajo

R busca y guarda archivos en el "directorio de trabajo". Verificar:

```{r eval=FALSE}
getwd()  # ¿Dónde estoy?
```

Cambiar (ajustar ruta según tu computador):

```{r eval=FALSE}
setwd("~/Documentos/Investigacion/datos")
```

Mejor práctica: usar **proyectos de RStudio** (`.Rproj`). Esto establece automáticamente el directorio de trabajo en la carpeta del proyecto.

#### Importar datos

Los datos pueden venir en múltiples formatos. R puede leer la mayoría.

#### Archivos de texto: CSV

Los archivos CSV (comma-separated values) son universales. Formato simple:

```
id,edad,partido
1,23,PS
2,45,UDI
3,67,RN
```

Importar con R base:

```{r eval=FALSE}
datos <- read.csv("encuesta.csv")
```

Importar con `readr` (parte de tidyverse, más rápido):

```{r eval=FALSE}
library(readr)
datos <- read_csv("encuesta.csv")
```

**Parámetros comunes:**
- `sep`: Separador (`,` por defecto, `;` en algunos países)
- `header`: ¿Primera fila son nombres de variables? (TRUE por defecto)
- `na.strings`: Cómo se codifican valores faltantes ("NA", ".", "")

Ejemplo:

```{r eval=FALSE}
datos <- read_csv("encuesta.csv", 
                  na = c("", "NA", "No sabe"),
                  col_types = cols(edad = col_integer(),
                                   partido = col_character()))
```

#### Archivos de Excel

Excel es ubicuo en administración pública. Paquete `readxl`:

```{r eval=FALSE}
library(readxl)
datos <- read_excel("resultados_electorales.xlsx", 
                    sheet = "Presidenciales_2021")
```

Especificar rango:

```{r eval=FALSE}
datos <- read_excel("archivo.xlsx", 
                    sheet = 2, 
                    range = "A1:F100")
```

#### Archivos de software estadístico

**Stata (.dta):**

```{r eval=FALSE}
library(haven)
datos <- read_dta("encuesta_casen.dta")
```

**SPSS (.sav):**

```{r eval=FALSE}
datos <- read_sav("estudio_cep.sav")
```

**SAS:**

```{r eval=FALSE}
datos <- read_sas("datos.sas7bdat")
```

El paquete `haven` preserva etiquetas de valores, muy común en encuestas. Ejemplo:

```{r eval=FALSE}
datos <- read_dta("encuesta.dta")
# Variable "educ" tiene valores 1,2,3 con etiquetas "Primaria","Secundaria","Universitaria"
attributes(datos$educ)$labels
```

::: {.nivel data-nivel="avanzado"}
#### Datos en línea y bases de datos

Muchos datos están en URLs. Importar directamente:

```{r eval=FALSE}
url <- "https://ejemplo.com/datos.csv"
datos <- read_csv(url)
```

Para datos de APIs, usar paquetes especializados: `WDI` (Banco Mundial), `quantmod` (datos financieros).

Para bases SQL, usar `DBI`:

```{r eval=FALSE}
library(DBI)
con <- dbConnect(RSQLite::SQLite(), "mi_base.db")
datos <- dbGetQuery(con, "SELECT * FROM votaciones WHERE year = 2021")
dbDisconnect(con)
```
:::

## Manipulación de datos

Una vez importados, los datos rara vez están listos para análisis. Necesitan limpieza y transformación.

#### Inspeccionar datos

Primeros y últimos casos:

```{r eval=FALSE}
head(datos)       # Primeros 6 casos
tail(datos, 10)   # Últimos 10 casos
```

Estructura:

```{r eval=FALSE}
str(datos)        # Tipo de cada variable
summary(datos)    # Resumen estadístico
glimpse(datos)    # Vista compacta (tidyverse)
```

Nombres de variables:

```{r eval=FALSE}
names(datos)
colnames(datos)
```

Dimensiones:

```{r eval=FALSE}
dim(datos)        # Filas y columnas
nrow(datos)       # Número de filas
ncol(datos)       # Número de columnas
```

#### Seleccionar variables

R base:

```{r eval=FALSE}
datos_reducido <- datos[, c("id", "edad", "partido")]
```

Tidyverse (`dplyr`):

```{r eval=FALSE}
library(dplyr)
datos_reducido <- select(datos, id, edad, partido)
```

Seleccionar por criterio:

```{r eval=FALSE}
# Todas las variables que empiezan con "voto_"
datos_reducido <- select(datos, starts_with("voto_"))

# Todas las variables numéricas
datos_reducido <- select(datos, where(is.numeric))
```

#### Filtrar casos

R base:

```{r eval=FALSE}
jovenes <- datos[datos$edad < 30, ]
```

Tidyverse:

```{r eval=FALSE}
jovenes <- filter(datos, edad < 30)
jovenes_izquierda <- filter(datos, edad < 30 & partido %in% c("PS", "PC", "FA"))
```

#### Crear y transformar variables

R base:

```{r eval=FALSE}
datos$edad_decadas <- datos$edad / 10
datos$mayor_edad <- ifelse(datos$edad >= 18, "Sí", "No")
```

Tidyverse:

```{r eval=FALSE}
datos <- mutate(datos, 
                edad_decadas = edad / 10,
                mayor_edad = if_else(edad >= 18, "Sí", "No"),
                edad_cat = case_when(
                  edad < 30 ~ "Joven",
                  edad < 60 ~ "Adulto",
                  TRUE ~ "Mayor"
                ))
```

#### Recodificar variables

Cambiar categorías:

```{r eval=FALSE}
datos <- mutate(datos,
                partido_bloques = case_when(
                  partido %in% c("PS", "PC", "PPD", "FA") ~ "Izquierda",
                  partido %in% c("UDI", "RN", "EVOPOLI") ~ "Derecha",
                  TRUE ~ "Centro/Otros"
                ))
```

#### Renombrar variables

R base:

```{r eval=FALSE}
names(datos)[names(datos) == "p1"] <- "confianza_congreso"
```

Tidyverse:

```{r eval=FALSE}
datos <- rename(datos, 
                confianza_congreso = p1,
                confianza_gobierno = p2)
```

#### Ordenar datos

Por edad (ascendente):

```{r eval=FALSE}
datos_ordenado <- arrange(datos, edad)
```

Por edad (descendente):

```{r eval=FALSE}
datos_ordenado <- arrange(datos, desc(edad))
```

Por múltiples variables:

```{r eval=FALSE}
datos_ordenado <- arrange(datos, partido, edad)
```

::: {.nivel data-nivel="avanzado"}
#### Agregar datos por grupos

Resumir por grupos usando el operador pipe (`%>%`):

```{r eval=FALSE}
library(dplyr)
resumen_partido <- datos %>%
  group_by(partido) %>%
  summarise(
    n = n(),
    edad_promedio = mean(edad, na.rm = TRUE),
    edad_sd = sd(edad, na.rm = TRUE)
  )
```

El operador `%>%` pasa el resultado de una función a la siguiente.

#### Unir datasets

**Left join**: Mantener todos los casos del dataset izquierdo

```{r eval=FALSE}
datos_completo <- left_join(encuesta, resultados_electorales,
                             by = "comuna_id")
```

**Inner join**: Mantener solo casos presentes en ambos datasets

```{r eval=FALSE}
datos_completo <- inner_join(encuesta, resultados_electorales,
                              by = "comuna_id")
```
:::

## Exportar datos

Después de limpiar y transformar datos, es útil guardarlos.

#### CSV

```{r eval=FALSE}
write_csv(datos_limpios, "datos_procesados.csv")
```

#### Formato de R

Guardar como `.RDS` (R Data Serialization) preserva estructura completa:

```{r eval=FALSE}
saveRDS(datos_limpios, "datos_procesados.rds")
```

Leer después:

```{r eval=FALSE}
datos <- readRDS("datos_procesados.rds")
```

#### Stata

```{r eval=FALSE}
library(haven)
write_dta(datos_limpios, "datos_procesados.dta")
```

#### Excel

```{r eval=FALSE}
library(writexl)
write_xlsx(datos_limpios, "datos_procesados.xlsx")
```

#### Flujo reproducible

La reproducibilidad es esencial en ciencia. Otros (y tu yo futuro) deben poder replicar exactamente lo que hiciste.

#### Principios

1. **Usa scripts, no clics**: Todo debe estar en código. No hacer transformaciones manualmente en Excel que no queden documentadas.
2. **Nunca modifiques datos originales**: Lee los datos crudos, transfórmalos en R, guarda la versión procesada. Mantén los originales intactos.
3. **Documenta tu código**: Comentarios explican *por qué* hiciste algo:

```{r eval=FALSE}
# Recodifico educación en tres categorías para simplificar análisis
# La categoría "técnica" es pequeña y la combino con "secundaria"
datos <- mutate(datos,
                educ_cat = case_when(
                  educ <= 2 ~ "Básica",
                  educ %in% c(3,4) ~ "Media",
                  educ >= 5 ~ "Superior"
                ))
```

4. **Organiza tu proyecto**: Estructura de carpetas clara:

```
proyecto/
  datos/
    crudos/
    procesados/
  scripts/
    01_limpieza.R
    02_analisis.R
  resultados/
    tablas/
    graficos/
  documento/
```

5. **Usa control de versiones**: Git y GitHub permiten rastrear cambios y colaborar. No es obligatorio para principiantes, pero altamente recomendable a medida que proyectos crecen.

::: {.nivel data-nivel="avanzado"}
#### R Markdown y Quarto

R Markdown y Quarto integran código, resultados y texto en un solo documento. Permiten generar reportes reproducibles en HTML, PDF o Word.

Un documento típico tiene un encabezado YAML (título, autor, formato de salida), secciones en Markdown, y bloques de código R que se ejecutan al compilar. Al hacer "Knit" o "Render", R ejecuta el código e inserta resultados en el documento final. Si los datos cambian, el documento se actualiza automáticamente.
:::

## Resumen {.unnumbered}

Los datos de ciencias políticas varían en estructura (corte transversal, series temporales, panel, jerárquicos), granularidad (micro, meso, macro) y fuente (primarios, secundarios, administrativos, digitales). Cada tipo tiene ventajas y limitaciones.

Evaluar calidad de datos es crucial: validez, confiabilidad, cobertura, precisión, actualidad, accesibilidad. Problemas comunes incluyen datos faltantes, errores de medición, codificación inconsistente, outliers y duplicados.

R y RStudio proveen un entorno poderoso y reproducible para análisis cuantitativo. Los datos pueden importarse desde múltiples formatos (CSV, Excel, Stata, SPSS, bases de datos, URLs). Los paquetes `readr`, `haven`, `readxl` y `foreign` facilitan importación.

La manipulación de datos involucra inspeccionar, seleccionar variables, filtrar casos, crear nuevas variables, recodificar, ordenar, agregar y unir datasets. El paquete `dplyr` (parte de tidyverse) provee funciones intuitivas para estas operaciones.

Exportar datos procesados en formatos apropiados preserva trabajo y facilita colaboración. El flujo de trabajo reproducible —usando scripts, documentando código, manteniendo organización clara, nunca modificando datos originales— es esencial para investigación rigurosa.

## Lecturas recomendadas {.unnumbered}

**Manipulación de datos en R:**

Wickham, H., & Grolemund, G. (2017). *R for Data Science*. O'Reilly. [Disponible gratis en https://r4ds.had.co.nz/]  
→ Guía comprehensiva y accesible sobre tidyverse.

**Reproducibilidad:**

Gandrud, C. (2015). *Reproducible Research with R and RStudio* (2nd ed.). CRC Press.  
→ Prácticas y herramientas para investigación reproducible.

**Calidad de datos:**

Karr, A. F., Sanil, A. P., & Banks, D. L. (2006). Data quality: A statistical perspective. *Statistical Methodology*, 3(2), 137-173.  
→ Perspectiva estadística sobre dimensiones de calidad de datos.

**Datos faltantes:**

Little, R. J., & Rubin, D. B. (2019). *Statistical Analysis with Missing Data* (3rd ed.). Wiley.  
→ Tratado técnico sobre manejo de datos faltantes.

**Recursos en línea:**

- Documentación de tidyverse: https://www.tidyverse.org/
- RStudio cheatsheets: https://posit.co/resources/cheatsheets/
- Stack Overflow (para preguntas específicas): https://stackoverflow.com/questions/tagged/r


## Ejercicios {.unnumbered}

Los ejercicios para este capítulo se encuentran en el [Anexo de Ejercicios](#ejercicios-cap4).

::: {#refs}
:::
