# Estadística descriptiva {#descriptiva}

## Objetivos del capítulo {.unnumbered}

Al finalizar este capítulo, serás capaz de:

- Calcular e interpretar medidas de tendencia central
- Calcular e interpretar medidas de dispersión
- Describir la forma de distribuciones
- Identificar cuándo usar cada medida descriptiva
- Generar gráficos exploratorios en R
- Detectar valores atípicos mediante métodos gráficos y numéricos

```{r setup-05, include=FALSE}
library(tidyverse)
library(knitr)
library(kableExtra)

# Configuración de gráficos
theme_set(theme_minimal(base_size = 11))

# Datos de ejemplo: simulamos resultados electorales en comunas chilenas
set.seed(42)
comunas <- data.frame(
  comuna = paste("Comuna", 1:346),
  participacion = rnorm(346, mean = 47, sd = 8),
  pobreza = rbeta(346, 2, 5) * 40,
  educ_superior = rnorm(346, mean = 25, sd = 10)
)

# Limpiar valores negativos por simulación
comunas$participacion[comunas$participacion < 0] <- abs(comunas$participacion[comunas$participacion < 0])
comunas$educ_superior[comunas$educ_superior < 0] <- abs(comunas$educ_superior[comunas$educ_superior < 0])
```

## Describiendo datos

Antes de calcular estadísticos, conviene visualizar cómo se distribuyen los datos. Una **distribución de frecuencia** muestra cuántas observaciones caen en cada valor o rango.

### Tablas de frecuencia

Para variables categóricas, contamos casos en cada categoría:

```{r}
# Simulamos orientación política en encuesta
set.seed(123)
encuesta <- data.frame(
  orientacion = sample(c("Izquierda", "Centro", "Derecha", "Ninguna"), 
                       800, replace = TRUE, 
                       prob = c(0.30, 0.25, 0.28, 0.17))
)

# Frecuencias absolutas
table(encuesta$orientacion)

# Frecuencias relativas (proporciones)
prop.table(table(encuesta$orientacion))

# Porcentajes
prop.table(table(encuesta$orientacion)) * 100
```

Con tidyverse:

```{r}
encuesta %>%
  count(orientacion) %>%
  mutate(porcentaje = n / sum(n) * 100)
```

### Histogramas

Para variables continuas, agrupamos en intervalos (bins):

```{r fig.cap="Distribución de participación electoral en comunas"}
ggplot(comunas, aes(x = participacion)) +
  geom_histogram(bins = 30, fill = "steelblue", color = "white") +
  labs(x = "Participación electoral (%)", 
       y = "Número de comunas",
       title = "Distribución de participación electoral") +
  theme_minimal()
```

El número de bins afecta la visualización:

```{r fig.cap="Histogramas con diferentes números de bins", fig.height=3}
p1 <- ggplot(comunas, aes(x = participacion)) +
  geom_histogram(bins = 10, fill = "steelblue", alpha = 0.7) +
  labs(title = "10 bins") + theme_minimal()

p2 <- ggplot(comunas, aes(x = participacion)) +
  geom_histogram(bins = 50, fill = "steelblue", alpha = 0.7) +
  labs(title = "50 bins") + theme_minimal()

library(patchwork)
p1 | p2
```

Muy pocos bins ocultan detalles; demasiados bins generan ruido.

::: {.callout-note .callout-avanzado collapse="true"}
## 🎓 Métodos Cuantitativos Avanzados

**Regla de Sturges**

La regla de Sturges sugiere $k = 1 + 3.322 \log(n)$ bins, donde $n$ es el número de observaciones.
:::

### Medidas de tendencia central

| Medida | Fórmula | Ventaja | Limitación | Usar cuando... |
|--------|---------|---------|------------|----------------|
| **Media** | $\bar{x} = \frac{1}{n}\sum x_i$ | Usa toda la información | Sensible a extremos | Distribución simétrica |
| **Mediana** | Valor central | Robusta a outliers | Ignora extremos | Distribución asimétrica |
| **Moda** | Valor más frecuente | Útil para categorías | Poco informativa en continuas | Variables nominales |

**Ejemplo:** En 2022, el ingreso promedio en Chile era ~$650,000, pero la mediana era ~$420,000. Pocos súper-ricos jalan la media hacia arriba. Por eso reportes de desigualdad usan mediana.

```{r}
mean(comunas$participacion)
median(comunas$participacion)

# Ejemplo de sensibilidad a outliers
ingresos <- c(500, 550, 600, 650, 700, 750, 800, 5000)
mean(ingresos)  # La media se dispara por el valor extremo
```

```{r}
# Moda en variable categórica
tabla <- table(encuesta$orientacion)
names(tabla)[which.max(tabla)]
```

```{r fig.cap="Distribución bimodal", fig.height=3}
# Simulamos distribución bimodal (dos grupos distintos)
set.seed(456)
bimodal <- c(rnorm(200, mean = 30, sd = 5),
             rnorm(200, mean = 55, sd = 5))

ggplot(data.frame(x = bimodal), aes(x = x)) +
  geom_histogram(bins = 40, fill = "coral", alpha = 0.7) +
  labs(title = "Distribución bimodal") +
  theme_minimal()
```

::: {.callout-tip}
## ¿Qué medida usar?
| Tipo de distribución/variable | Medida recomendada |
|------------------------------|-------------------|
| Distribución simétrica | Media |
| Distribución asimétrica | Mediana[^asimetria] |
| Variable ordinal | Mediana |
| Variable nominal | Moda |
:::

[^asimetria]: Para saber si tu distribución es asimétrica: haz un histograma y observa si tiene "cola" larga a un lado, o compara media y mediana. Si media es mucho mayor que mediana, hay asimetría a la derecha. Variables que no pueden ser negativas frecuentemente son asimétricas a la derecha.

```{r fig.cap="Media vs. mediana en distribución asimétrica", fig.height=3}
# Distribución asimétrica a la derecha
set.seed(789)
asimetrica <- rgamma(1000, shape = 2, rate = 0.5)

media <- mean(asimetrica)
mediana <- median(asimetrica)

ggplot(data.frame(x = asimetrica), aes(x = x)) +
  geom_histogram(bins = 40, fill = "lightblue", alpha = 0.7) +
  geom_vline(aes(xintercept = media, color = "Media"), 
             linewidth = 1, linetype = "dashed") +
  geom_vline(aes(xintercept = mediana, color = "Mediana"), 
             linewidth = 1, linetype = "dashed") +
  scale_color_manual(values = c("Media" = "red", "Mediana" = "blue")) +
  labs(title = "Distribución asimétrica: media > mediana",
       color = "") +
  theme_minimal()
```

En distribuciones asimétricas a la derecha, la media excede la mediana (arrastrada por valores altos). En asimétricas a la izquierda, la media es menor que la mediana.

## Medidas de dispersión

Las medidas de tendencia central resumen "dónde" están los datos. Las medidas de dispersión resumen cuánto varían.

### Rango

El **rango** es la diferencia entre el máximo y el mínimo:

```{r}
range(comunas$participacion)
diff(range(comunas$participacion))
```

Simple pero sensible a outliers. Un solo valor extremo determina el rango.

### Rango intercuartílico (IQR)

El **IQR** es la diferencia entre el tercer cuartil (Q3) y el primer cuartil (Q1). Captura el 50% central de los datos.

```{r}
quantile(comunas$participacion, probs = c(0.25, 0.75))
IQR(comunas$participacion)
```

**Interpretación:** El 50% central de comunas tiene participación entre `r round(quantile(comunas$participacion, 0.25), 1)`% y `r round(quantile(comunas$participacion, 0.75), 1)`%.

IQR es robusto a outliers—solo usa el 50% central.

### Varianza

La **varianza** ($s^2$) mide la dispersión promedio al cuadrado respecto a la media:

$$s^2 = \frac{1}{n-1}\sum_{i=1}^{n}(x_i - \bar{x})^2$$

```{r}
var(comunas$participacion)
```

::: {.callout-note .callout-avanzado collapse="true"}
## 🎓 Métodos Cuantitativos Avanzados

**¿Por qué $n-1$ y no $n$?** La corrección de Bessel ajusta por usar la media muestral en lugar de la media poblacional. Esto hace que la varianza muestral sea un estimador insesgado de la varianza poblacional.
:::

**Problema:** La varianza está en unidades al cuadrado (% al cuadrado), difícil de interpretar.

### Desviación estándar

La **desviación estándar** ($s$) es la raíz cuadrada de la varianza:

$$s = \sqrt{s^2}$$

```{r}
sd(comunas$participacion)
```

**Interpretación:** En promedio, las comunas se desvían `r round(sd(comunas$participacion), 1)` puntos porcentuales de la participación media.

La desviación estándar está en las mismas unidades que los datos originales, facilitando interpretación.

::: {.callout-note .callout-avanzado collapse="true"}
## 🎓 Métodos Cuantitativos Avanzados

### Coeficiente de variación

El **coeficiente de variación** (CV) es la desviación estándar relativa a la media:

$$CV = \frac{s}{\bar{x}} \times 100\%$$

```{r}
cv <- (sd(comunas$participacion) / mean(comunas$participacion)) * 100
cv
```

CV permite comparar variabilidad entre variables con diferentes escalas. Participación electoral (%) y años de educación tienen unidades incomparables, pero sus CVs son comparables.

```{r}
# Comparar variabilidad de dos variables
cv_participacion <- sd(comunas$participacion) / mean(comunas$participacion)
cv_educacion <- sd(comunas$educ_superior) / mean(comunas$educ_superior)

data.frame(
  Variable = c("Participación", "Educación superior"),
  CV = c(cv_participacion, cv_educacion)
) %>% kable(digits = 3)
```
:::

### Comparación de medidas de dispersión

```{r}
# Resumen de dispersión
data.frame(
  Medida = c("Rango", "IQR", "Varianza", "Desv. Estándar", "CV (%)"),
  Valor = c(
    diff(range(comunas$participacion)),
    IQR(comunas$participacion),
    var(comunas$participacion),
    sd(comunas$participacion),
    cv
  )
) %>% kable(digits = 2)
```

### Percentiles y cuartiles

Los **percentiles** dividen la distribución en 100 partes iguales. El percentil $p$ es el valor por debajo del cual cae el $p$% de observaciones.

```{r}
# Percentiles importantes
quantile(comunas$participacion, probs = c(0.05, 0.25, 0.50, 0.75, 0.95))
```

**Cuartiles** son percentiles específicos:

- Q1 (primer cuartil): Percentil 25
- Q2 (segundo cuartil): Mediana (percentil 50)
- Q3 (tercer cuartil): Percentil 75

**Interpretación:** El 25% de comunas tiene participación ≤ `r round(quantile(comunas$participacion, 0.25), 1)`%. El 75% tiene participación ≤ `r round(quantile(comunas$participacion, 0.75), 1)`%.

### Resumen de cinco números

El **resumen de cinco números** (five-number summary) incluye:

- Mínimo
- Q1
- Mediana
- Q3
- Máximo

```{r}
summary(comunas$participacion)
```

Este resumen captura ubicación, dispersión y extremos. Es la base del boxplot.

### Forma de la distribución

### Asimetría (skewness)

La **asimetría** mide si la distribución se inclina hacia un lado:

- **Asimetría positiva (derecha)**: Cola larga hacia la derecha. Media > Mediana.
- **Asimetría negativa (izquierda)**: Cola larga hacia la izquierda. Media < Mediana.
- **Simétrica**: Colas balanceadas. Media ≈ Mediana.


## Gráficos exploratorios

### Boxplot (diagrama de caja)

El **boxplot** visualiza el resumen de cinco números:

```{r fig.cap="Boxplot de participación electoral"}
ggplot(comunas, aes(y = participacion)) +
  geom_boxplot(fill = "lightblue", width = 0.5) +
  labs(y = "Participación electoral (%)",
       title = "Distribución de participación electoral") +
  theme_minimal() +
  theme(axis.text.x = element_blank())
```

| Componente | Qué representa |
|------------|----------------|
| Caja | IQR (Q1 a Q3) |
| Línea en la caja | Mediana |
| Bigotes (whiskers) | Hasta 1.5×IQR desde Q1/Q3 |
| Puntos | Outliers (más allá de bigotes) |

Comparar distribuciones entre grupos:

```{r fig.cap="Participación electoral por nivel de pobreza (terciles)"}
# Crear categorías de pobreza
comunas <- comunas %>%
  mutate(pobreza_cat = cut(pobreza, 
                            breaks = quantile(pobreza, probs = c(0, 1/3, 2/3, 1)),
                            labels = c("Baja", "Media", "Alta"),
                            include.lowest = TRUE))

ggplot(comunas, aes(x = pobreza_cat, y = participacion, fill = pobreza_cat)) +
  geom_boxplot(alpha = 0.7) +
  labs(x = "Nivel de pobreza", 
       y = "Participación electoral (%)",
       title = "Participación electoral según nivel de pobreza") +
  theme_minimal() +
  theme(legend.position = "none")
```

### Violin plot

Combina boxplot con densidad:

```{r fig.cap="Violin plot de participación por pobreza"}
ggplot(comunas, aes(x = pobreza_cat, y = participacion, fill = pobreza_cat)) +
  geom_violin(alpha = 0.7) +
  geom_boxplot(width = 0.2, fill = "white", alpha = 0.8) +
  labs(x = "Nivel de pobreza", 
       y = "Participación electoral (%)") +
  theme_minimal() +
  theme(legend.position = "none")
```

### Gráfico de densidad

Alternativa suave al histograma:

```{r fig.cap="Densidad de participación electoral"}
ggplot(comunas, aes(x = participacion)) +
  geom_density(fill = "steelblue", alpha = 0.5) +
  geom_vline(aes(xintercept = mean(participacion)), 
             color = "red", linetype = "dashed", linewidth = 1) +
  geom_vline(aes(xintercept = median(participacion)), 
             color = "blue", linetype = "dashed", linewidth = 1) +
  annotate("text", x = mean(comunas$participacion) + 2, 
           y = 0.045, label = "Media", color = "red") +
  annotate("text", x = median(comunas$participacion) - 2, 
           y = 0.045, label = "Mediana", color = "blue") +
  labs(x = "Participación electoral (%)", 
       y = "Densidad") +
  theme_minimal()
```

### Detección de valores atípicos

Los **outliers** son observaciones inusualmente extremas. Pueden ser errores de medición o casos genuinamente inusuales.

### Método IQR

Criterio estándar: outliers están más allá de $Q1 - 1.5 \times IQR$ o $Q3 + 1.5 \times IQR$:

```{r}
Q1 <- quantile(comunas$participacion, 0.25)
Q3 <- quantile(comunas$participacion, 0.75)
IQR_val <- IQR(comunas$participacion)

limite_inferior <- Q1 - 1.5 * IQR_val
limite_superior <- Q3 + 1.5 * IQR_val

# Identificar outliers
outliers <- comunas %>%
  filter(participacion < limite_inferior | participacion > limite_superior)

nrow(outliers)
```

Hay `r nrow(outliers)` comunas con participación atípica.

```{r}
# Ver outliers
outliers %>%
  select(comuna, participacion) %>%
  arrange(participacion) %>%
  head(10) %>%
  kable(digits = 1)
```


## Relaciones entre variables

Frecuentemente queremos describir relaciones entre variables.

### Tablas de contingencia

Para dos variables categóricas:

```{r}
# Simulamos datos
set.seed(222)
encuesta <- encuesta %>%
  mutate(voto = sample(c("Apruebo", "Rechazo"), 
                       nrow(encuesta), replace = TRUE,
                       prob = c(0.52, 0.48)))

# Tabla de contingencia
tabla <- table(encuesta$orientacion, encuesta$voto)
tabla
```

Con proporciones:

```{r}
# Proporciones por fila
prop.table(tabla, margin = 1)

# Proporciones por columna
prop.table(tabla, margin = 2)
```

### Covarianza

La **covarianza** mide cómo dos variables varían conjuntamente:

$$\text{Cov}(X, Y) = \frac{1}{n-1}\sum_{i=1}^{n}(x_i - \bar{x})(y_i - \bar{y})$$

```{r}
cov(comunas$participacion, comunas$educ_superior)
```

- Covarianza positiva: Variables tienden a moverse juntas
- Covarianza negativa: Variables tienden a moverse en direcciones opuestas
- Covarianza ≈ 0: No hay relación lineal

**Problema:** La magnitud depende de las escalas. Difícil interpretar.

### Correlación

La **correlación de Pearson** ($r$) es la covarianza estandarizada:

$$r = \frac{\text{Cov}(X, Y)}{s_X s_Y}$$

```{r}
cor(comunas$participacion, comunas$educ_superior)
```

**Propiedades:**

- Rango: $-1 \leq r \leq 1$
- $r = 1$: Correlación positiva perfecta
- $r = -1$: Correlación negativa perfecta
- $r = 0$: No hay correlación lineal
- No depende de escalas

```{r fig.cap="Correlación entre participación y educación superior"}
ggplot(comunas, aes(x = educ_superior, y = participacion)) +
  geom_point(alpha = 0.5) +
  geom_smooth(method = "lm", se = FALSE, color = "red") +
  labs(x = "Población con educación superior (%)",
       y = "Participación electoral (%)",
       title = paste0("Correlación: r = ", 
                     round(cor(comunas$educ_superior, comunas$participacion), 2))) +
  theme_minimal()
```

**Importante:** Correlación mide **asociación lineal**, no causalidad. Alta correlación no implica que X causa Y.

### Matriz de correlaciones

Para múltiples variables:

```{r}
# Seleccionar variables numéricas
vars_numericas <- comunas %>%
  select(participacion, pobreza, educ_superior)

# Matriz de correlación
cor_matrix <- cor(vars_numericas)
cor_matrix %>% 
  kable(digits = 2)
```

Visualización:

```{r fig.cap="Matriz de correlaciones"}
library(corrplot)
corrplot(cor_matrix, method = "color", type = "upper", 
         addCoef.col = "black", number.cex = 0.8,
         tl.col = "black", tl.srt = 45)
```

### Estadística por grupos

Comparar estadísticos entre grupos:

```{r}
comunas %>%
  group_by(pobreza_cat) %>%
  summarise(
    n = n(),
    participacion_media = mean(participacion),
    participacion_mediana = median(participacion),
    participacion_sd = sd(participacion),
    educ_media = mean(educ_superior)
  ) %>%
  kable(digits = 1)
```

Visualización de múltiples estadísticos:

```{r fig.cap="Comparación de grupos", fig.height=4}
resumen <- comunas %>%
  group_by(pobreza_cat) %>%
  summarise(
    Media = mean(participacion),
    Mediana = median(participacion)
  ) %>%
  pivot_longer(cols = c(Media, Mediana), 
               names_to = "Estadistico", 
               values_to = "Valor")

ggplot(resumen, aes(x = pobreza_cat, y = Valor, fill = Estadistico)) +
  geom_col(position = "dodge") +
  labs(x = "Nivel de pobreza",
       y = "Participación electoral (%)",
       fill = "Estadístico") +
  theme_minimal()
```

## Resumen {.unnumbered}

| Concepto | Descripción | Función en R |
|----------|-------------|--------------|
| **Media** | Promedio aritmético; sensible a outliers | `mean(x)` |
| **Mediana** | Valor central; robusta a outliers | `median(x)` |
| **Moda** | Valor más frecuente | `table(x)` |
| **Rango** | Diferencia máximo - mínimo | `range(x)` |
| **Varianza** | Promedio de desviaciones al cuadrado | `var(x)` |
| **Desviación estándar** | Raíz de varianza; en unidades originales | `sd(x)` |
| **IQR** | Rango intercuartílico (Q3 - Q1) | `IQR(x)` |
| **Correlación** | Asociación lineal (-1 a 1) | `cor(x, y)` |

| Tipo de distribución | Medida recomendada | Gráfico |
|----------------------|-------------------|---------|
| Simétrica | Media, SD | Histograma |
| Asimétrica | Mediana, IQR | Boxplot |
| Con outliers | Mediana, IQR | Boxplot, violin plot |

**Nota:** La estadística descriptiva es exploratoria. No prueba hipótesis—eso requiere inferencia estadística.

## Lecturas recomendadas {.unnumbered}

**Fundamentos de estadística descriptiva:**

Agresti, A., & Finlay, B. (2018). *Statistical Methods for the Social Sciences* (5th ed.). Pearson.  
→ Capítulos 2-4 cubren estadística descriptiva con ejemplos de ciencias sociales.

**Visualización de datos:**

Healy, K. (2018). *Data Visualization: A Practical Introduction*. Princeton University Press.  
→ Principios de visualización efectiva con énfasis en ggplot2.

**Estadística exploratoria:**

Tukey, J. W. (1977). *Exploratory Data Analysis*. Addison-Wesley.  
→ Clásico sobre análisis exploratorio y visualización.

**Para profundizar en R:**

Wickham, H., & Grolemund, G. (2017). *R for Data Science*. O'Reilly. [https://r4ds.had.co.nz/]  
→ Capítulos 5 y 7 sobre transformación y análisis exploratorio.


## Ejercicios {.unnumbered}

::: {.ejercicios}

**1. Cálculo manual**

Con estos datos de participación electoral en 10 comunas: 45, 52, 48, 51, 39, 55, 47, 50, 44, 49

a) Calcula media, mediana y moda manualmente
b) Calcula rango, varianza y desviación estándar manualmente
c) ¿La distribución es simétrica o asimétrica? ¿Cómo lo sabes?
d) Verifica tus cálculos en R

**2. Análisis exploratorio con datos reales**

Descarga datos de CEP o CASEN. Selecciona una variable continua de interés:

a) Calcula media, mediana, desviación estándar e IQR
b) Crea un histograma y un boxplot
c) Identifica outliers (si los hay) usando el método IQR
d) ¿La distribución es simétrica o asimétrica? Calcula el coeficiente de asimetría
e) Escribe un párrafo interpretando los resultados

**3. Comparación de grupos**

Con el dataset `comunas` del capítulo:

a) Compara participación electoral entre comunas con alta vs. baja educación superior (define umbral apropiado)
b) Calcula media, mediana y desviación estándar para cada grupo
c) Crea boxplots comparando ambos grupos
d) ¿Qué grupo tiene mayor variabilidad? ¿Por qué?

**4. Relaciones bivariadas**

a) Calcula la correlación entre participación y pobreza
b) Calcula la correlación entre participación y educación superior
c) Crea scatterplots para ambas relaciones
d) Interpreta: ¿Las correlaciones son consistentes con tus expectativas teóricas? ¿Por qué?

**5. Detectar problemas de datos**

```{r eval=FALSE}
# Dataset con problemas
set.seed(999)
problemas <- data.frame(
  id = 1:100,
  edad = c(sample(18:80, 95, replace = TRUE), 150, 12, -5, 200, NA),
  ingreso = c(rnorm(95, 500000, 150000), 50000000, NA, NA, -100000, 0)
)
```

a) Identifica valores imposibles o improbables en cada variable
b) Identifica valores faltantes
c) Calcula media y mediana de `ingreso` con y sin outliers. ¿Cómo afecta la media?
d) Propón una estrategia para limpiar estos datos justificando cada decisión

**6. Estadística descriptiva comprehensiva**

Elige un dataset de tu proyecto de tesis o interés:

a) Identifica 3-5 variables clave
b) Para cada variable, genera: tabla de estadísticos descriptivos, gráfico apropiado, e interpretación de 2-3 oraciones
c) Calcula correlaciones entre variables numéricas
d) Escribe un reporte de una página resumiendo patrones principales en tus datos
e) Identifica al menos un hallazgo inesperado que requiera investigación adicional

:::

::: {#refs}
:::
