# Introducción a probabilidad {#probabilidad}

## Objetivos del capítulo {.unnumbered}

Al finalizar este capítulo, serás capaz de:

- Comprender qué es la probabilidad y para qué sirve en investigación social
- Calcular probabilidades básicas y aplicar reglas fundamentales
- Distinguir entre variables aleatorias discretas y continuas
- Usar la distribución Normal para responder preguntas sobre poblaciones
- Entender el Teorema del Límite Central y por qué es tan importante

## ¿Para qué necesitamos probabilidad?

La investigación social enfrenta constantemente la **incertidumbre**. Cuando encuestamos a 1,500 votantes para estimar el apoyo a un candidato, no conocemos las preferencias de los millones que no fueron encuestados. Cuando comparamos dos políticas públicas, no podemos estar 100% seguros de que la diferencia observada sea real.

La **probabilidad** nos da un lenguaje para cuantificar esta incertidumbre. No la elimina (eso es imposible), pero nos permite hacer afirmaciones precisas sobre qué tan confiables son nuestras conclusiones.

## Conceptos básicos de probabilidad

### ¿Qué es una probabilidad?

Una **probabilidad** es un número entre 0 y 1 que cuantifica qué tan probable es que ocurra algo:

| Probabilidad | Significado |
|--------------|-------------|
| 0 | Imposible |
| 0.25 | Poco probable |
| 0.50 | Igual de probable que improbable |
| 0.75 | Bastante probable |
| 1 | Seguro |

### Ejemplo: Interpretando probabilidades

Si en una encuesta de 1,200 personas, 360 declaran que votarán por un partido:

```{r probabilidad-basica}
# Calculamos la probabilidad (proporción) de votar por ese partido
apoyos <- 360
total <- 1200
probabilidad <- apoyos / total

cat("Probabilidad estimada de votar por el partido:", probabilidad, "\n")
cat("Esto equivale al", probabilidad * 100, "%")
```

Importante: Esto **NO** significa que exactamente 30% de la población votará por el partido. Es nuestra mejor estimación basada en la muestra, con cierto nivel de incertidumbre.

### ¿Cómo se interpretan las probabilidades?

**Interpretación frecuentista** (la más común): La probabilidad es la proporción de veces que algo ocurriría si repitiéramos el experimento muchas veces.

Por ejemplo, decir que la probabilidad de "cara" al lanzar una moneda es 0.5 significa que, si lanzáramos la moneda millones de veces, aproximadamente la mitad serían caras.

```{r probabilidad-frecuentista, echo=FALSE, fig.cap="La proporción converge a 0.5 conforme aumentan los lanzamientos"}
library(ggplot2)
library(dplyr)

set.seed(123)
n_lanzamientos <- 1000
lanzamientos <- data.frame(
  n = 1:n_lanzamientos,
  resultado = sample(c("Cara", "Sello"), n_lanzamientos, replace = TRUE)
)

lanzamientos <- lanzamientos %>%
  mutate(
    es_cara = ifelse(resultado == "Cara", 1, 0),
    prop_acumulada = cumsum(es_cara) / n
  )

ggplot(lanzamientos, aes(x = n, y = prop_acumulada)) +
  geom_line(color = "#3498db", linewidth = 1) +
  geom_hline(yintercept = 0.5, linetype = "dashed", color = "#e74c3c", linewidth = 1) +
  labs(
    title = "Convergencia a la probabilidad real",
    subtitle = "La proporción de 'Cara' se acerca a 0.5 conforme lanzamos más veces",
    x = "Número de lanzamientos",
    y = "Proporción acumulada de Cara"
  ) +
  theme_minimal()
```

## Reglas básicas de probabilidad

### Regla del complemento: Lo que NO ocurre

Si la probabilidad de que algo ocurra es p, entonces la probabilidad de que NO ocurra es 1 - p.

```{r regla-complemento}
# Si la probabilidad de votar es 52%
p_vota <- 0.52

# Entonces la probabilidad de abstenerse es:
p_abstiene <- 1 - p_vota

cat("P(abstención) =", p_abstiene, "o", p_abstiene * 100, "%")
```

### Regla de la suma: Una cosa U otra

Si dos eventos no pueden ocurrir al mismo tiempo (son "mutuamente excluyentes"), la probabilidad de que ocurra uno u otro es la suma de sus probabilidades.

```{r regla-suma}
# Un votante puede elegir izquierda, centro, o derecha (solo una opción)
p_izquierda <- 0.30
p_centro <- 0.25
p_derecha <- 0.45

# Probabilidad de votar izquierda O centro
p_izq_o_centro <- p_izquierda + p_centro

cat("P(izquierda O centro) =", p_izq_o_centro)
```

### Regla del producto: Una cosa Y otra

Si dos eventos son independientes (uno no afecta al otro), la probabilidad de que ocurran ambos es el producto de sus probabilidades.

```{r regla-producto}
# Si encuestamos a dos personas al azar
# P(ambos votan izquierda) = P(primero izq) × P(segundo izq)
p_izquierda <- 0.30

p_ambos_izq <- p_izquierda * p_izquierda

cat("P(ambos votan izquierda) =", p_ambos_izq)
```

### Probabilidad condicional: Dado que ya sé algo

A veces queremos saber la probabilidad de algo **dado** que ya sabemos otra cosa.

::: {.callout-tip}
## Ejemplo: Voto por género

En una encuesta de 500 personas:

|             | Aprueba | Rechaza | Total |
|-------------|:-------:|:-------:|:-----:|
| Hombres     |   80    |   120   |  200  |
| Mujeres     |  150    |   150   |  300  |
| **Total**   |  230    |   270   |  500  |

**Pregunta:** Entre las mujeres, ¿qué proporción aprueba?

```{r probabilidad-condicional}
# P(Aprueba | Mujer) = Mujeres que aprueban / Total de mujeres
p_aprueba_dado_mujer <- 150 / 300

cat("P(Aprueba | Mujer) =", p_aprueba_dado_mujer, "\n")
cat("Es decir, el", p_aprueba_dado_mujer * 100, "% de las mujeres aprueba")
```

Compara con la población general:

```{r}
# P(Aprueba) = Total que aprueba / Total
p_aprueba <- 230 / 500

cat("P(Aprueba) en general =", p_aprueba, "\n")
cat("Es decir, el", p_aprueba * 100, "% de la población aprueba")
```

Las mujeres aprueban más que la población general (50% vs 46%).
:::

::: {.callout-warning}
## Error común: No confundas P(A|B) con P(B|A)

Estas dos probabilidades son diferentes:

- **P(Aprueba | Mujer) = 0.50** → "De las mujeres, ¿qué proporción aprueba?"
- **P(Mujer | Aprueba) = 150/230 = 0.65** → "De quienes aprueban, ¿qué proporción son mujeres?"

Este error es muy común. Siempre pregúntate: "¿Cuál es mi grupo de referencia?"
:::

::: {.callout-note .callout-avanzado collapse="true"}
## 🎓 Métodos Cuantitativos Avanzados

### Fórmulas de probabilidad

**Regla del complemento:**
$$P(\text{no } A) = 1 - P(A)$$

**Regla de la suma (eventos mutuamente excluyentes):**
$$P(A \text{ o } B) = P(A) + P(B)$$

**Regla de la suma (eventos no excluyentes):**
$$P(A \text{ o } B) = P(A) + P(B) - P(A \text{ y } B)$$

**Regla del producto (eventos independientes):**
$$P(A \text{ y } B) = P(A) \times P(B)$$

**Probabilidad condicional:**
$$P(A|B) = \frac{P(A \text{ y } B)}{P(B)}$$
:::

## Variables aleatorias

Una **variable aleatoria** es algo que toma diferentes valores con diferentes probabilidades. Son la conexión entre probabilidad y datos reales.

### Variables discretas vs continuas

| Tipo | Qué son | Ejemplos |
|------|---------|----------|
| **Discretas** | Toman valores específicos y contables | Número de protestas en un mes, respuesta en escala Likert (1-5), votos obtenidos |
| **Continuas** | Pueden tomar cualquier valor en un rango | Porcentaje de apoyo, ingreso mensual, tiempo hasta un evento |

### Ejemplo de variable discreta

```{r variable-discreta, fig.cap="Distribución del número de protestas por mes"}
# Simulamos: número de protestas por mes en una ciudad
set.seed(456)
protestas <- rpois(1000, lambda = 2.5)  # Promedio de 2.5 protestas/mes

# Tabla de frecuencias
tabla <- table(protestas)
cat("Frecuencias observadas:\n")
print(tabla)

cat("\nProbabilidades:\n")
print(round(tabla / sum(tabla), 3))
```

```{r plot-discreta, echo=FALSE}
library(ggplot2)
data.frame(protestas = protestas) %>%
  ggplot(aes(x = protestas)) +
  geom_bar(aes(y = after_stat(count)/sum(after_stat(count))),
           fill = "#3498db", color = "white") +
  labs(
    title = "Distribución del número de protestas por mes",
    x = "Número de protestas",
    y = "Probabilidad"
  ) +
  scale_x_continuous(breaks = 0:10) +
  theme_minimal()
```

### Ejemplo de variable continua

```{r variable-continua, fig.cap="Distribución de porcentaje de votos para alcalde"}
# Simulamos: porcentaje de votos para un candidato a alcalde
set.seed(789)
votos <- rnorm(1000, mean = 35, sd = 5)

# ¿Qué proporción obtiene entre 30% y 40% de los votos?
prop_30_40 <- mean(votos >= 30 & votos <= 40)

cat("Proporción de candidatos con 30-40% de votos:", round(prop_30_40, 2))
```

```{r plot-continua, echo=FALSE}
data.frame(votos = votos) %>%
  ggplot(aes(x = votos)) +
  geom_histogram(aes(y = after_stat(density)), bins = 30,
                 fill = "#3498db", color = "white", alpha = 0.7) +
  geom_density(color = "#e74c3c", linewidth = 1.2) +
  labs(
    title = "Distribución del porcentaje de votos",
    x = "Porcentaje de votos (%)",
    y = "Densidad"
  ) +
  theme_minimal()
```

## La distribución Normal

La **distribución Normal** (o "campana de Gauss") es la más importante en estadística. Muchos fenómenos naturales y sociales siguen aproximadamente esta distribución.

### Características de la Normal

La distribución Normal tiene forma de campana simétrica:

- La mayoría de los valores están cerca del centro (la media)
- Los valores extremos son menos frecuentes
- Es simétrica: igual de probable estar por arriba que por debajo de la media

```{r normal-regla, echo=FALSE, fig.cap="Distribución Normal: La regla 68-95-99.7"}
library(ggplot2)

x <- seq(-4, 4, length.out = 1000)
y <- dnorm(x)
df <- data.frame(x = x, y = y)

ggplot(df, aes(x = x, y = y)) +
  geom_line(linewidth = 1.2, color = "#2c3e50") +
  geom_area(data = subset(df, x >= -1 & x <= 1),
            fill = "#3498db", alpha = 0.3) +
  geom_area(data = subset(df, x >= -1.96 & x <= 1.96),
            fill = "#3498db", alpha = 0.2) +
  geom_vline(xintercept = c(-1, 1), linetype = "dashed", color = "#e74c3c") +
  geom_vline(xintercept = c(-1.96, 1.96), linetype = "dashed", color = "#e67e22") +
  annotate("text", x = 0, y = 0.2, label = "68%", size = 5, fontface = "bold") +
  annotate("text", x = 0, y = 0.1, label = "95%", size = 5, fontface = "bold") +
  labs(
    title = "Distribución Normal: La regla 68-95-99.7",
    subtitle = "68% de los datos está dentro de ±1 SD, 95% dentro de ±2 SD",
    x = "Desviaciones estándar desde la media",
    y = "Densidad"
  ) +
  theme_minimal()
```

### La regla 68-95-99.7

En una distribución Normal:

| Rango | Porcentaje de datos |
|-------|---------------------|
| Media ± 1 desviación estándar | 68% |
| Media ± 2 desviaciones estándar | 95% |
| Media ± 3 desviaciones estándar | 99.7% |

### Ejemplo: Alturas de personas

Las alturas de hombres adultos chilenos se distribuyen aproximadamente Normal con media 170 cm y desviación estándar 7 cm.

```{r ejemplo-alturas}
# ¿Qué proporción de hombres mide más de 180 cm?
prop_mayor_180 <- 1 - pnorm(180, mean = 170, sd = 7)

cat("Proporción que mide más de 180 cm:", round(prop_mayor_180, 3), "\n")
cat("Es decir, aproximadamente el", round(prop_mayor_180 * 100, 1), "%")
```

```{r ejemplo-alturas-2}
# ¿Qué proporción mide entre 165 y 175 cm?
prop_165_175 <- pnorm(175, mean = 170, sd = 7) - pnorm(165, mean = 170, sd = 7)

cat("Proporción que mide entre 165 y 175 cm:", round(prop_165_175, 3), "\n")
cat("Es decir, aproximadamente el", round(prop_165_175 * 100, 1), "%")
```

### Funciones de R para la distribución Normal

R tiene cuatro funciones para trabajar con la Normal:

| Función | Qué hace | Ejemplo |
|---------|----------|---------|
| `pnorm(x)` | Probabilidad de estar por debajo de x | `pnorm(180, mean=170, sd=7)` = 0.92 |
| `qnorm(p)` | ¿Qué valor tiene p% de datos por debajo? | `qnorm(0.90, mean=170, sd=7)` = 179 |
| `dnorm(x)` | Altura de la curva en x | Para graficar |
| `rnorm(n)` | Genera n valores aleatorios | `rnorm(100, mean=170, sd=7)` |

```{r funciones-normal}
# ¿Cuál es el percentil 90 de alturas?
# Es decir, ¿qué altura es mayor que el 90% de los hombres?
percentil_90 <- qnorm(0.90, mean = 170, sd = 7)

cat("El percentil 90 de alturas es", round(percentil_90, 1), "cm\n")
cat("Es decir, el 90% de los hombres mide menos de", round(percentil_90, 1), "cm")
```

## El Teorema del Límite Central

Este es probablemente el resultado más importante de toda la estadística. Fundamenta toda la inferencia que veremos en los próximos capítulos.

### ¿Qué dice el teorema?

Si tomamos muchas muestras de cualquier población y calculamos la media de cada una:

1. **Las medias se distribuyen de forma Normal** (aunque la población original no lo sea)
2. **Están centradas en la media verdadera de la población**
3. **Su dispersión disminuye con muestras más grandes**

Esto funciona siempre que la muestra sea suficientemente grande (típicamente n ≥ 30).

### ¿Por qué es tan importante?

Porque nos permite usar la distribución Normal para hacer inferencia, sin importar cómo se vean los datos originales.

### Demostración con simulación

Veamos el teorema en acción con un ejemplo extremo: participación en protestas.

```{r tlc-demo, fig.height=6}
# Población muy asimétrica: mayoría no participa (0), pocos participan
set.seed(2024)
poblacion <- c(rep(0, 7000), rep(1, 2000), rep(2, 700),
               rep(3, 200), rep(4, 80), rep(5, 20))

mu_poblacion <- mean(poblacion)
cat("Media poblacional:", round(mu_poblacion, 2), "\n")
cat("La distribución es MUY asimétrica (mayoría son ceros)\n")

# Visualizamos la población
hist(poblacion, main = "Distribución poblacional (muy asimétrica)",
     xlab = "Número de protestas", col = "#3498db", border = "white")
```

Ahora tomamos muchas muestras y calculamos sus medias:

```{r tlc-muestras}
# Tomamos 5000 muestras de n=100 y calculamos la media de cada una
set.seed(2024)
medias_muestrales <- replicate(5000, mean(sample(poblacion, 100, replace = TRUE)))

# Las medias SÍ se distribuyen Normal
hist(medias_muestrales, breaks = 40,
     main = "Distribución de medias muestrales (n=100)",
     xlab = "Media muestral", col = "#2ecc71", border = "white")
abline(v = mu_poblacion, col = "red", lwd = 2, lty = 2)

cat("Media de las medias muestrales:", round(mean(medias_muestrales), 3), "\n")
cat("(Muy cerca de la media poblacional:", round(mu_poblacion, 3), ")")
```

Aunque la población original es extremadamente asimétrica, las **medias muestrales se distribuyen de forma Normal**.

### Efecto del tamaño de muestra

Muestras más grandes producen distribuciones de medias más "apretadas":

```{r tlc-tamaños, fig.height=8, echo=FALSE}
simular_medias <- function(n, n_muestras = 5000) {
  replicate(n_muestras, mean(sample(poblacion, n, replace = TRUE)))
}

set.seed(2024)
medias_n10 <- simular_medias(10)
medias_n30 <- simular_medias(30)
medias_n100 <- simular_medias(100)

par(mfrow = c(3, 1))
hist(medias_n10, breaks = 40, main = "n = 10",
     xlab = "Media muestral", col = "#3498db", border = "white", xlim = c(0, 1))
abline(v = mu_poblacion, col = "red", lwd = 2)

hist(medias_n30, breaks = 40, main = "n = 30",
     xlab = "Media muestral", col = "#3498db", border = "white", xlim = c(0, 1))
abline(v = mu_poblacion, col = "red", lwd = 2)

hist(medias_n100, breaks = 40, main = "n = 100",
     xlab = "Media muestral", col = "#3498db", border = "white", xlim = c(0, 1))
abline(v = mu_poblacion, col = "red", lwd = 2)
par(mfrow = c(1, 1))
```

```{r comparacion-sd}
cat("Desviación estándar de las medias muestrales:\n")
cat("n = 10: ", round(sd(medias_n10), 4), "\n")
cat("n = 30: ", round(sd(medias_n30), 4), "\n")
cat("n = 100:", round(sd(medias_n100), 4), "\n")
cat("\nMuestras más grandes → Estimaciones más precisas")
```

::: {.callout-note .callout-avanzado collapse="true"}
## 🎓 Métodos Cuantitativos Avanzados

### Distribución Binomial

La distribución binomial modela el número de "éxitos" en n ensayos independientes, cada uno con probabilidad p de éxito.

Por ejemplo, si encuestamos a 1000 personas y la probabilidad real de apoyo es 0.40:

```{r binomial}
n <- 1000
p <- 0.40

# Valor esperado
media <- n * p

# Desviación estándar
sd <- sqrt(n * p * (1 - p))

cat("Valor esperado:", media, "personas apoyarán\n")
cat("Desviación estándar:", round(sd, 1), "\n")

# Probabilidad de observar exactamente 400 apoyos
dbinom(400, size = 1000, prob = 0.40)

# Probabilidad de observar entre 380 y 420 apoyos
sum(dbinom(380:420, size = 1000, prob = 0.40))
```

### Formalización del Teorema del Límite Central

Si X₁, X₂, ..., Xₙ son variables aleatorias independientes de una población con media μ y varianza σ², entonces la media muestral:

$$\bar{X} \sim N\left(\mu, \frac{\sigma^2}{n}\right)$$

para n suficientemente grande.

El "error estándar" de la media es:

$$SE(\bar{X}) = \frac{\sigma}{\sqrt{n}}$$

Esto explica por qué la dispersión disminuye con √n.
:::

## Resumen: Conceptos clave {.unnumbered}

### Vocabulario esencial

| Concepto | Significado |
|----------|-------------|
| Probabilidad | Número entre 0 y 1 que cuantifica qué tan probable es algo |
| Variable aleatoria | Algo que toma diferentes valores con diferentes probabilidades |
| Distribución Normal | Distribución en forma de campana, base de la inferencia |
| Teorema del Límite Central | Las medias muestrales siempre se distribuyen Normal |

### Ideas principales

1. **La probabilidad cuantifica incertidumbre:** Nos permite hacer afirmaciones precisas sobre qué tan seguros estamos
2. **La distribución Normal es fundamental:** La regla 68-95-99.7 aplica a muchos fenómenos
3. **El TLC es la base de la inferencia:** Justifica usar la Normal para analizar muestras

### Funciones de R

| Función | Uso |
|---------|-----|
| `pnorm(x, mean, sd)` | Probabilidad de estar por debajo de x |
| `qnorm(p, mean, sd)` | Valor correspondiente al percentil p |
| `rnorm(n, mean, sd)` | Genera n valores aleatorios de una Normal |

## Lecturas recomendadas {.unnumbered}

**Fundamentos de teoría de probabilidad:**

Agresti, A., & Finlay, B. (2009). *Statistical Methods for the Social Sciences* (4th ed.). Pearson.
→ Capítulo 4 ofrece introducción accesible a distribuciones de probabilidad.

**Aplicaciones en ciencias sociales:**

Llaudet, E., & Imai, K. (2022). *Data Analysis for Social Science: A Friendly and Practical Introduction*. Princeton University Press.
→ Capítulo 6 conecta teoría de probabilidad con aplicaciones prácticas.

**Recurso complementario de acceso libre:**

Diez, D., Barr, C., & Çetinkaya-Rundel, M. (2019). *OpenIntro Statistics* (4th ed.). [Disponible gratis en https://www.openintro.org/book/os/]
→ Capítulo 3 sobre distribuciones de variables aleatorias.

## Ejercicios {.unnumbered}

::: {.ejercicios}

**1. Probabilidades básicas**

En una encuesta, 45% apoya la política A, 30% apoya la política B, y 15% apoya ambas.

a) ¿Cuál es la probabilidad de apoyar A o B (o ambas)?
b) Si alguien apoya B, ¿cuál es la probabilidad de que también apoye A?
c) ¿Son A y B independientes? ¿Por qué?

**2. Distribución Normal**

Los puntajes de confianza institucional se distribuyen Normal con media 50 y desviación estándar 12.

a) ¿Qué proporción de personas tiene puntaje mayor a 60?
b) ¿Qué proporción tiene puntaje entre 40 y 65?
c) ¿Cuál es el puntaje correspondiente al percentil 90?
d) Si seleccionas 100 personas al azar, ¿cuántas esperarías con puntaje menor a 35?

**3. Teorema del Límite Central**

Tienes una población con distribución muy asimétrica (ingresos).

```{r eval=FALSE}
set.seed(123)
poblacion <- rlnorm(100000, meanlog = 12, sdlog = 1)
```

a) Calcula media y desviación estándar de la población
b) Toma 1,000 muestras de n=30 y calcula la media de cada una
c) Grafica la distribución de esas medias
d) ¿Se ve aproximadamente Normal? ¿Está centrada en la media poblacional?

**4. Simulación de encuestas**

Una población tiene 52% de intención de voto por el candidato A.

```{r eval=FALSE}
set.seed(123)
# Simula 1000 encuestas de n=1000
encuestas <- replicate(1000, mean(rbinom(1000, 1, 0.52)))
```

a) Grafica la distribución de resultados
b) ¿Cuántas encuestas hubieran predicho victoria del oponente (resultado < 0.50)?
c) ¿Cómo cambia si el tamaño de muestra es n=500?

:::
