# Inferencia estadística {#inferencia}

## Objetivos del capítulo {.unnumbered}

Al finalizar este capítulo, serás capaz de:

- Comprender la lógica de la inferencia estadística: generalizar desde muestras a poblaciones
- Distinguir entre parámetros poblacionales y estadísticos muestrales
- Entender el concepto de distribución muestral y su relación con el Teorema del Límite Central
- Calcular e interpretar el error estándar
- Construir e interpretar intervalos de confianza para medias y proporciones
- Evaluar el tamaño muestral necesario para cierto nivel de precisión

## De muestras a poblaciones

En ciencias sociales raramente tenemos acceso a poblaciones completas. Queremos saber:

- ¿Cuál es el apoyo real a la reforma de pensiones entre todos los chilenos?
- ¿Cuál es el ingreso promedio de hogares en América Latina?
- ¿Qué proporción de electores cambia su voto entre elecciones?

Pero solo podemos encuestar una **muestra** de cientos o miles de personas, no los millones que componen la población. La **inferencia estadística** es el proceso de usar datos de una muestra para hacer afirmaciones sobre una población, cuantificando la incertidumbre asociada.

### Ejemplo motivador: Encuestas electorales en Chile

Antes de las elecciones presidenciales 2021 (segunda vuelta), múltiples encuestadoras reportaron:

```{r encuestas-2021, echo=FALSE}
library(ggplot2)
library(dplyr)

encuestas <- data.frame(
  encuestadora = c("Cadem", "Activa", "Data Influye", "Criteria"),
  boric = c(51, 52, 50, 51),
  kast = c(39, 40, 41, 40),
  n = c(1015, 1200, 1400, 1500),
  fecha = c("10-12 dic", "10-12 dic", "9-12 dic", "10-13 dic")
)

encuestas_long <- encuestas %>%
  tidyr::pivot_longer(cols = c(boric, kast),
                      names_to = "candidato",
                      values_to = "porcentaje") %>%
  mutate(candidato = ifelse(candidato == "boric", "Boric", "Kast"))

ggplot(encuestas_long, aes(x = encuestadora, y = porcentaje,
                            fill = candidato, label = porcentaje)) +
  geom_col(position = "dodge", width = 0.7) +
  geom_text(position = position_dodge(width = 0.7), vjust = -0.5) +
  scale_fill_manual(values = c("Boric" = "#3498db", "Kast" = "#e74c3c")) +
  labs(
    title = "Encuestas presidenciales Chile 2021 (2da vuelta)",
    subtitle = "Diferentes muestras producen diferentes estimaciones",
    x = NULL,
    y = "Porcentaje de intención de voto (%)",
    fill = "Candidato"
  ) +
  theme_minimal() +
  theme(legend.position = "top")
```

**Preguntas clave:**

1. ¿Por qué las encuestas difieren si todas miden "lo mismo"?
2. ¿Cuán confiables son estos números?
3. ¿Qué tan grande debe ser la muestra?

La inferencia estadística nos da herramientas para responder estas preguntas.

### Muestras y poblaciones

### Definiciones fundamentales

**Población**: Conjunto completo de unidades de interés. Tiene **parámetros** (valores fijos, generalmente desconocidos):
- Media poblacional: $\mu$
- Proporción poblacional: $p$
- Varianza poblacional: $\sigma^2$

**Muestra**: Subconjunto de la población que observamos. Tiene **estadísticos** (valores calculados a partir de los datos):
- Media muestral: $\bar{x}$
- Proporción muestral: $\hat{p}$
- Varianza muestral: $s^2$

Es fundamental distinguir que los **parámetros** $(\mu, p, \sigma^2)$ son valores fijos (pero desconocidos) de la población, mientras que los **estadísticos** $(\bar{x}, \hat{p}, s^2)$ son calculados a partir de la muestra y **varían** entre muestras. Usamos estadísticos para **estimar** parámetros.

Por ejemplo, consideremos el apoyo a una reforma tributaria. La **población** son 15 millones de votantes chilenos, y el **parámetro de interés** es $p$ = proporción que apoya la reforma (desconocida). Si tomamos una **muestra** de 1,200 votantes encuestados y observamos el **estadístico** $\hat{p} = 0.42$ (42% de la muestra apoya), la **pregunta inferencial** es: ¿Qué podemos decir sobre $p$ (desconocido) a partir de $\hat{p} = 0.42$ (conocido)?

### Muestreo aleatorio simple

Para que la inferencia sea válida, necesitamos **muestras probabilísticas**. El diseño más simple:

**Muestreo Aleatorio Simple (MAS)**: Cada unidad de la población tiene la misma probabilidad de ser seleccionada.

```{r muestreo-simple, echo=TRUE}
# Simulación de población y muestra
set.seed(2024)

# Población de 10,000 votantes (40% apoya reforma)
poblacion <- c(rep(1, 4000), rep(0, 6000))  # 1 = apoya, 0 = no apoya
p_verdadero <- mean(poblacion)

cat("Parámetro poblacional verdadero: p =", p_verdadero, "\n\n")

# Tomamos una muestra aleatoria de n=1000
muestra <- sample(poblacion, size = 1000, replace = FALSE)
p_hat <- mean(muestra)

cat("Estadístico muestral: p̂ =", p_hat, "\n")
cat("Error de estimación: p̂ - p =", p_hat - p_verdadero, "\n")
```

**Propiedades del MAS:**

1. **Insesgado**: En promedio, $E(\hat{p}) = p$ y $E(\bar{x}) = \mu$
2. **Variable**: Diferentes muestras producen diferentes estimaciones
3. **Más preciso con muestras grandes**: El error disminuye con $n$

## Distribuciones muestrales

La clave para entender la inferencia es reconocer que los **estadísticos son variables aleatorias**.

### Distribución muestral de la media

Si tomamos muchas muestras de tamaño $n$ y calculamos $\bar{x}$ para cada una, la distribución de todos esos $\bar{x}$ es la **distribución muestral de la media**.

**Propiedades** (del Teorema del Límite Central, visto en Cap. 7):

$$\bar{X} \sim N\left(\mu, \frac{\sigma^2}{n}\right)$$

- **Media**: $E(\bar{X}) = \mu$ (insesgado)
- **Varianza**: $\text{Var}(\bar{X}) = \frac{\sigma^2}{n}$ (disminuye con $n$)
- **Forma**: Aproximadamente Normal para $n \geq 30$

```{r distribucion-muestral-media, echo=TRUE, fig.cap="Simulación de la distribución muestral de la media"}
# Población: Ingresos mensuales (en miles de pesos)
# Distribución asimétrica (lognormal)
set.seed(123)
poblacion_ingresos <- rlnorm(100000, meanlog = log(500), sdlog = 0.6)

mu_real <- mean(poblacion_ingresos)
sigma_real <- sd(poblacion_ingresos)

cat("Población:\n")
cat("Media (μ) =", round(mu_real, 1), "mil pesos\n")
cat("SD (σ) =", round(sigma_real, 1), "mil pesos\n\n")

# Tomamos 5000 muestras de n=100 y calculamos sus medias
n_muestra <- 100
medias_muestrales <- replicate(5000, mean(sample(poblacion_ingresos, n_muestra)))

cat("Distribución muestral de X̄ (n=100):\n")
cat("Media =", round(mean(medias_muestrales), 1), " (muy cerca de μ =", round(mu_real, 1), ")\n")
cat("SD observada =", round(sd(medias_muestrales), 1), "\n")
cat("SD teórica (σ/√n) =", round(sigma_real/sqrt(n_muestra), 1), "\n")
```

```{r plot-dist-muestral, echo=FALSE, fig.height=6, fig.cap="Distribución poblacional vs distribución muestral"}
library(gridExtra)

# Gráfico 1: Distribución poblacional
p1 <- ggplot(data.frame(ingreso = sample(poblacion_ingresos, 10000)),
             aes(x = ingreso)) +
  geom_histogram(aes(y = after_stat(density)), bins = 50,
                 fill = "#3498db", color = "white", alpha = 0.7) +
  geom_vline(xintercept = mu_real, color = "#e74c3c",
             linetype = "dashed", size = 1.2) +
  labs(
    title = "Distribución Poblacional",
    subtitle = "Ingresos individuales (asimétrica)",
    x = "Ingreso mensual (miles de $)",
    y = "Densidad"
  ) +
  theme_minimal()

# Gráfico 2: Distribución muestral
p2 <- ggplot(data.frame(media = medias_muestrales), aes(x = media)) +
  geom_histogram(aes(y = after_stat(density)), bins = 40,
                 fill = "#2ecc71", color = "white", alpha = 0.7) +
  geom_vline(xintercept = mu_real, color = "#e74c3c",
             linetype = "dashed", size = 1.2) +
  stat_function(fun = dnorm,
                args = list(mean = mu_real, sd = sigma_real/sqrt(n_muestra)),
                color = "#e67e22", size = 1.2) +
  labs(
    title = "Distribución Muestral de X̄",
    subtitle = "Medias de 5000 muestras de n=100 (aproximadamente Normal)",
    x = "Media muestral (miles de $)",
    y = "Densidad"
  ) +
  theme_minimal()

grid.arrange(p1, p2, ncol = 1)
```

Aunque la población de ingresos es altamente asimétrica, la distribución de $\bar{X}$ es aproximadamente Normal. Esto es el Teorema del Límite Central en acción.

### Distribución muestral de la proporción

Para proporciones, una lógica similar aplica. Si $\hat{p}$ es la proporción muestral:

$$\hat{p} \sim N\left(p, \frac{p(1-p)}{n}\right)$$

(Aproximación válida cuando $np \geq 10$ y $n(1-p) \geq 10$)

Por ejemplo, si en una encuesta electoral el verdadero apoyo es $p = 0.45$ y encuestamos $n = 1000$ personas:

```{r dist-proporcion, echo=TRUE}
p <- 0.45
n <- 1000

# Media y SD de p̂
media_p_hat <- p
sd_p_hat <- sqrt(p * (1 - p) / n)

cat("Distribución de p̂:\n")
cat("Media =", media_p_hat, "\n")
cat("SD (error estándar) =", round(sd_p_hat, 4), "\n\n")

# Probabilidad de que nuestra muestra subestime apoyo en >3%
prob_error_grande <- pnorm(0.42, mean = p, sd = sd_p_hat)
cat("P(p̂ < 0.42) =", round(prob_error_grande, 3))
```

### Error estándar

El **error estándar** (SE, *standard error*) es la desviación estándar de la distribución muestral de un estadístico.

### Error estándar de la media

$$\text{SE}(\bar{x}) = \frac{\sigma}{\sqrt{n}}$$

Pero $\sigma$ (SD poblacional) es generalmente desconocido. Lo estimamos con $s$ (SD muestral):

$$\widehat{\text{SE}}(\bar{x}) = \frac{s}{\sqrt{n}}$$

Es importante distinguir entre **error estándar** y **desviación estándar**. La desviación estándar ($s$) mide variabilidad en los **datos**, mientras que el error estándar ($\text{SE}$) mide variabilidad del **estadístico** (precisión de la estimación). El $\text{SE}$ disminuye con $n$; $s$ NO (permanece constante en promedio).[^se-vs-sd]

[^se-vs-sd]: El error estándar mide qué tan precisa es nuestra estimación de la media. La desviación estándar mide qué tan dispersos están los datos individuales. $\text{SE} = s/\sqrt{n}$ siempre es menor que $s$ (excepto cuando $n=1$).

Por ejemplo, consideremos datos de ingreso familiar en una encuesta tipo CASEN:

```{r ejemplo-se, echo=TRUE}
# Datos simulados de ingresos (en miles de $)
set.seed(456)
ingresos <- rlnorm(500, meanlog = log(600), sdlog = 0.7)

n <- length(ingresos)
media <- mean(ingresos)
s <- sd(ingresos)
se <- s / sqrt(n)

cat("Muestra de n =", n, "hogares\n")
cat("Media muestral: $", round(media, 0), " mil\n", sep = "")
cat("SD de ingresos (s): $", round(s, 0), " mil\n", sep = "")
cat("SE de la media: $", round(se, 0), " mil\n\n", sep = "")

cat("Interpretación:\n")
cat("- Los ingresos individuales varían típicamente ±$", round(s, 0),
    " mil alrededor de la media\n", sep = "")
cat("- Nuestra estimación de la media tiene error típico de ±$", round(se, 0),
    " mil\n", sep = "")
```

### Error estándar de la proporción

$$\text{SE}(\hat{p}) = \sqrt{\frac{p(1-p)}{n}}$$

Como $p$ es desconocido, lo estimamos con $\hat{p}$:

$$\widehat{\text{SE}}(\hat{p}) = \sqrt{\frac{\hat{p}(1-\hat{p})}{n}}$$

```{r se-proporcion, echo=TRUE}
# Encuesta: proporción que apoya política X
n <- 1200
apoyos <- 510
p_hat <- apoyos / n
se_p <- sqrt(p_hat * (1 - p_hat) / n)

cat("n =", n, "encuestados\n")
cat("Apoyan =", apoyos, "(", round(p_hat * 100, 1), "%)\n", sep = "")
cat("SE(p̂) =", round(se_p, 4), "o", round(se_p * 100, 2), "puntos porcentuales\n")
```

### El error estándar disminuye con $\sqrt{n}$

Una implicación crucial: para **reducir el SE a la mitad**, necesitas **cuadruplicar** el tamaño muestral.

```{r se-vs-n, echo=FALSE, fig.cap="Relación entre tamaño muestral y error estándar"}
n_seq <- seq(100, 5000, by = 50)
se_seq <- sqrt(0.5 * 0.5 / n_seq)  # Peor caso: p = 0.5

data.frame(n = n_seq, se = se_seq) %>%
  ggplot(aes(x = n, y = se)) +
  geom_line(color = "#3498db", size = 1.2) +
  geom_hline(yintercept = c(0.01, 0.02, 0.03),
             linetype = "dashed", alpha = 0.5) +
  annotate("text", x = 4500, y = 0.01, label = "SE = 1%", vjust = -0.5) +
  annotate("text", x = 4500, y = 0.02, label = "SE = 2%", vjust = -0.5) +
  annotate("text", x = 4500, y = 0.03, label = "SE = 3%", vjust = -0.5) +
  labs(
    title = "Error Estándar vs Tamaño Muestral",
    subtitle = "Para proporción (peor caso: p = 0.5)",
    x = "Tamaño muestral (n)",
    y = "Error estándar"
  ) +
  scale_y_continuous(labels = scales::percent) +
  theme_minimal()
```

## Intervalos de confianza

Un **intervalo de confianza** (IC) es un rango de valores plausibles para el parámetro poblacional, construido de tal manera que, si repitiéramos el muestreo infinitas veces, el IC contendría el valor verdadero en (por ejemplo) 95% de las muestras.

### Intervalo de confianza para la media

**Fórmula general:**

$$\text{IC}_{95\%} = \bar{x} \pm t_{n-1, 0.975} \cdot \frac{s}{\sqrt{n}}$$

donde $t_{n-1, 0.975}$ es el valor crítico de la distribución $t$ con $n-1$ grados de libertad.

**Cuando $n$ es grande ($n \geq 30$)**, $t \approx 1.96$, así que:

$$\text{IC}_{95\%} \approx \bar{x} \pm 1.96 \cdot \text{SE}(\bar{x})$$

::: {.callout-warning}
## Error común: Interpretación incorrecta del IC

**INCORRECTO**: "Hay 95% de probabilidad de que $\mu$ esté en este intervalo."

**CORRECTO**: "Si repitiéramos este proceso de muestreo muchas veces, aproximadamente 95% de los intervalos construidos contendrían el verdadero valor de $\mu$."

La diferencia es sutil pero importante: $\mu$ es un valor fijo (aunque desconocido). No es aleatorio. Lo que varía entre muestras es el intervalo, no el parámetro.
:::

Por ejemplo, consideremos el cálculo de un intervalo de confianza para el ingreso promedio:

```{r ic-media, echo=TRUE}
# Datos de ingresos (retomando ejemplo anterior)
set.seed(789)
ingresos <- rlnorm(200, meanlog = log(550), sdlog = 0.65)

n <- length(ingresos)
media <- mean(ingresos)
s <- sd(ingresos)
se <- s / sqrt(n)

# Valor crítico t para 95% de confianza
t_crit <- qt(0.975, df = n - 1)

# Intervalo de confianza
ic_inferior <- media - t_crit * se
ic_superior <- media + t_crit * se

cat("Ingreso promedio mensual (n =", n, "hogares):\n")
cat("Media muestral: $", round(media, 0), " mil\n", sep = "")
cat("IC 95%: [$", round(ic_inferior, 0), ", $",
    round(ic_superior, 0), "] mil\n\n", sep = "")

cat("Interpretación: Estamos 95% confiados de que el ingreso promedio\n")
cat("poblacional está entre $", round(ic_inferior, 0), " y $",
    round(ic_superior, 0), " mil.\n", sep = "")
```

::: {.callout-tip}
## Forma rápida en R: `t.test()`

En lugar de calcular manualmente, puedes usar la función `t.test()`:

```{r}
# Usando los mismos datos de ingresos
resultado <- t.test(ingresos, conf.level = 0.95)

# Ver el intervalo de confianza
resultado$conf.int

# Ver todos los resultados
resultado
```

La función `t.test()` calcula automáticamente el IC y además realiza una prueba de hipótesis (que veremos en el próximo capítulo).
:::

### Intervalo de confianza para la proporción

$$\text{IC}_{95\%} = \hat{p} \pm 1.96 \cdot \sqrt{\frac{\hat{p}(1-\hat{p})}{n}}$$

(Válido cuando $n\hat{p} \geq 10$ y $n(1-\hat{p}) \geq 10$)

Por ejemplo, para una encuesta de intención de voto:

```{r ic-proporcion, echo=TRUE}
# Encuesta: ¿Votará en próximas elecciones?
n <- 1500
votaran <- 780
p_hat <- votaran / n
se_p <- sqrt(p_hat * (1 - p_hat) / n)

# IC 95%
ic_inf <- p_hat - 1.96 * se_p
ic_sup <- p_hat + 1.96 * se_p

cat("Encuesta (n =", n, "):\n")
cat("Declaran que votarán:", votaran, "personas (", round(p_hat * 100, 1), "%)\n", sep = "")
cat("IC 95%: [", round(ic_inf * 100, 1), "%, ",
    round(ic_sup * 100, 1), "%]\n\n", sep = "")

cat("Interpretación: El verdadero porcentaje de personas que votarán\n")
cat("está probablemente entre", round(ic_inf * 100, 1), "% y",
    round(ic_sup * 100, 1), "%.\n")
```

::: {.callout-tip}
## IC para proporciones en R: `prop.test()`

```{r}
# Forma directa con prop.test()
prop.test(x = 780, n = 1500, conf.level = 0.95)
```

Nota: `prop.test()` usa una corrección de continuidad por defecto. Para obtener el IC "clásico", usa `correct = FALSE`.
:::

### Niveles de confianza alternativos

No estamos limitados a 95%. Podemos construir ICs con cualquier nivel de confianza:

| Nivel de Confianza | Valor Crítico $z$ | Intervalo |
|:------------------:|:-----------------:|:----------|
| 90% | 1.645 | $\bar{x} \pm 1.645 \cdot \text{SE}$ |
| 95% | 1.960 | $\bar{x} \pm 1.960 \cdot \text{SE}$ |
| 99% | 2.576 | $\bar{x} \pm 2.576 \cdot \text{SE}$ |

**Relación inversa**: Mayor confianza → Intervalo más ancho

```{r ic-niveles, echo=TRUE, fig.cap="Intervalos de confianza con diferentes niveles"}
# Ejemplo con ingreso promedio
media <- 550
se <- 35

niveles <- c(0.90, 0.95, 0.99)
z_valores <- qnorm(1 - (1 - niveles)/2)

resultados <- data.frame(
  nivel = paste0(niveles * 100, "%"),
  z = round(z_valores, 3),
  inferior = round(media - z_valores * se, 0),
  superior = round(media + z_valores * se, 0)
)

resultados$ancho <- resultados$superior - resultados$inferior

print(resultados)
```

```{r plot-ic-niveles, echo=FALSE, fig.cap="Visualización de ICs con diferentes niveles de confianza"}
library(ggplot2)

df_ic <- data.frame(
  nivel = factor(c("90%", "95%", "99%"),
                 levels = c("99%", "95%", "90%")),
  media = rep(media, 3),
  inferior = resultados$inferior,
  superior = resultados$superior
)

ggplot(df_ic, aes(y = nivel)) +
  geom_point(aes(x = media), size = 4, color = "#e74c3c") +
  geom_errorbarh(aes(xmin = inferior, xmax = superior),
                 height = 0.2, size = 1, color = "#3498db") +
  geom_vline(xintercept = media, linetype = "dashed", alpha = 0.5) +
  labs(
    title = "Intervalos de Confianza: Mayor confianza = Intervalo más ancho",
    subtitle = paste0("Media muestral = $", media, " mil, SE = $", se, " mil"),
    x = "Ingreso mensual (miles de $)",
    y = "Nivel de confianza"
  ) +
  theme_minimal() +
  theme(axis.text.y = element_text(size = 12, face = "bold"))
```


::: {.callout-note .callout-avanzado collapse="true"}
## 🎓 Métodos Cuantitativos Avanzados

### Determinación del tamaño muestral

Para determinar el tamaño muestral necesario para un margen de error deseado:

**Para proporciones:** $n = \left(\frac{z}{E}\right)^2 \cdot p(1-p)$

Usando $p = 0.5$ (peor caso, máxima varianza):

```{r tabla-n, echo=FALSE}
library(knitr)

margenes <- c(0.01, 0.02, 0.03, 0.04, 0.05, 0.10)
confianzas <- c(0.90, 0.95, 0.99)

calcular_n <- function(E, conf) {
  z <- qnorm(1 - (1 - conf)/2)
  ceiling((z / E)^2 * 0.25)
}

tabla <- expand.grid(
  Margen = margenes,
  Confianza = confianzas
)

tabla$n <- mapply(calcular_n, tabla$Margen, tabla$Confianza)

tabla_ancha <- reshape(tabla,
                       idvar = "Margen",
                       timevar = "Confianza",
                       direction = "wide")

colnames(tabla_ancha) <- c("Margen error", "90%", "95%", "99%")
tabla_ancha[, 1] <- paste0("±", tabla_ancha[, 1] * 100, "%")

kable(tabla_ancha,
      caption = "Tamaño muestral necesario para estimar proporción (p=0.5)",
      align = c("l", "r", "r", "r"))
```

**Para medias:** $n = \left(\frac{z \cdot \sigma}{E}\right)^2$

donde $\sigma$ es la desviación estándar poblacional (estimada de estudios previos).
:::

### Simulación de ICs

Demostremos con simulación qué significa "95% de confianza":

```{r simulacion-ic, echo=TRUE, fig.height=7, fig.cap="Simulación de 100 intervalos de confianza al 95%"}
# Parámetros poblacionales conocidos (para la simulación)
mu_real <- 500
sigma_real <- 120
n <- 50

# Tomamos 100 muestras y calculamos IC para cada una
set.seed(2025)
n_simulaciones <- 100

resultados_sim <- data.frame(
  muestra = 1:n_simulaciones,
  media = numeric(n_simulaciones),
  ic_inf = numeric(n_simulaciones),
  ic_sup = numeric(n_simulaciones)
)

for (i in 1:n_simulaciones) {
  muestra <- rnorm(n, mean = mu_real, sd = sigma_real)
  media <- mean(muestra)
  se <- sd(muestra) / sqrt(n)
  t_crit <- qt(0.975, df = n - 1)

  resultados_sim$media[i] <- media
  resultados_sim$ic_inf[i] <- media - t_crit * se
  resultados_sim$ic_sup[i] <- media + t_crit * se
}

# ¿Cuántos ICs contienen μ?
resultados_sim$contiene_mu <- (resultados_sim$ic_inf <= mu_real &
                                 resultados_sim$ic_sup >= mu_real)

prop_contiene <- mean(resultados_sim$contiene_mu)

cat("De", n_simulaciones, "intervalos de confianza al 95%:\n")
cat(sum(resultados_sim$contiene_mu), "contienen el verdadero valor μ =", mu_real, "\n")
cat("Proporción:", round(prop_contiene, 3), "\n")
cat("(Esperábamos ~0.95)\n")
```

```{r plot-sim-ic, echo=FALSE, fig.height=8, fig.cap="100 intervalos de confianza: los verdes contienen μ, los rojos no"}
# Mostrar solo primeros 50 para claridad visual
resultados_plot <- resultados_sim[1:50, ]
resultados_plot$muestra <- factor(1:50)

ggplot(resultados_plot, aes(y = muestra)) +
  geom_point(aes(x = media), size = 2) +
  geom_errorbarh(aes(xmin = ic_inf, xmax = ic_sup,
                     color = contiene_mu),
                 height = 0, size = 0.8) +
  geom_vline(xintercept = mu_real, linetype = "dashed",
             color = "black", size = 1.2) +
  scale_color_manual(values = c("FALSE" = "#e74c3c", "TRUE" = "#2ecc71"),
                     labels = c("No contiene μ", "Contiene μ")) +
  labs(
    title = "Interpretación de Intervalos de Confianza al 95%",
    subtitle = paste0("Línea vertical = μ verdadero (500). ",
                      sum(resultados_plot$contiene_mu), " de 50 ICs contienen μ"),
    x = "Valor",
    y = "Número de muestra",
    color = NULL
  ) +
  theme_minimal() +
  theme(
    legend.position = "top",
    axis.text.y = element_blank()
  )
```

::: {.callout-important}
## Mensaje clave
El "95%" NO se refiere a una muestra individual, sino al **procedimiento**. Si lo repitiéramos infinitas veces, 95% de los intervalos contendrían $\mu$. Para cualquier muestra específica, o contiene $\mu$ o no (pero no sabemos cuál).
:::

## Resumen {.unnumbered}

| Concepto | Descripción |
|----------|-------------|
| **Parámetros** ($\mu$, $p$) | Valores poblacionales fijos (desconocidos) |
| **Estadísticos** ($\bar{x}$, $\hat{p}$) | Valores muestrales variables (observados) |
| **Error estándar** | SD de la distribución muestral: $\text{SE} = s/\sqrt{n}$ |
| **IC 95%** | $\bar{x} \pm 1.96 \cdot \text{SE}$ |

**Fórmulas esenciales:**

| Concepto | Media | Proporción |
|:---------|:------|:-----------|
| Error estándar | $\text{SE} = s/\sqrt{n}$ | $\text{SE} = \sqrt{\hat{p}(1-\hat{p})/n}$ |
| IC 95% | $\bar{x} \pm 1.96 \cdot \text{SE}$ | $\hat{p} \pm 1.96 \cdot \text{SE}$ |
| Tamaño muestral | $n = (z\sigma/E)^2$ | $n = (z/E)^2 \cdot 0.25$ |

**Conexión con próximos capítulos:**

- **Cap. 9** extenderá la lógica de inferencia a **pruebas de hipótesis**
- **Caps. 10-11** aplicarán ICs y pruebas para comparar grupos y analizar relaciones

## Lecturas recomendadas {.unnumbered}

**Fundamentos de inferencia estadística:**

Agresti, A., & Finlay, B. (2009). *Statistical Methods for the Social Sciences* (4th ed.). Pearson.  
→ Capítulo 5 cubre estimación estadística, intervalos de confianza y error estándar con claridad ejemplar.

**Aplicaciones en análisis de datos sociales:**

Llaudet, E., & Imai, K. (2022). *Data Analysis for Social Science: A Friendly and Practical Introduction*. Princeton University Press.  
→ Capítulo 7 sobre incertidumbre conecta teoría con aplicaciones prácticas en investigación cuantitativa.

**Recurso complementario de acceso libre:**

Diez, D., Barr, C., & Çetinkaya-Rundel, M. (2019). *OpenIntro Statistics* (4th ed.). [Disponible gratis en https://www.openintro.org/book/os/]  
→ Capítulo 4 sobre fundamentos de inferencia, con ejercicios y ejemplos interactivos.


## Ejercicios {.unnumbered}

::: {.ejercicios}

**1. Error estándar**

Una encuesta con n=900 encuentra que 43% apoya una reforma.

a) Calcula el error estándar de la proporción
b) ¿Cómo cambiaría el SE si la muestra fuera de n=400?
c) ¿Cuántas personas necesitarías encuestar para reducir el SE a la mitad del original?

**2. Intervalos de confianza para proporciones**

En una encuesta de 1,200 votantes, 528 declaran que votarán en las próximas elecciones.

a) Calcula la proporción muestral
b) Construye IC 95% manualmente
c) Verifica con `prop.test()` en R
d) Interpreta el intervalo en lenguaje no técnico

**3. Intervalos de confianza para medias**

Datos de ingreso mensual (en miles de pesos) de 50 hogares:

```{r eval=FALSE}
set.seed(456)
ingresos <- rlnorm(50, meanlog = log(550), sdlog = 0.6)
```

a) Calcula media y desviación estándar muestral
b) Construye IC 95% manualmente
c) Verifica con `t.test()` en R
d) Construye IC 90% y 99%. ¿Qué observas sobre el ancho de los intervalos?

**4. Tamaño muestral**

Quieres estimar la proporción de votantes que apoya una ley, con margen de error de ±2 puntos porcentuales y 95% de confianza.

a) ¿Qué tamaño muestral necesitas? (usa fórmula conservadora con p=0.5)
b) Si solo tienes presupuesto para 600 encuestas, ¿cuál será tu margen de error?
c) ¿Cómo cambia el tamaño muestral necesario si quieres 99% de confianza?

**5. Simulación de intervalos de confianza**

```{r eval=FALSE}
# Simula 200 muestras de una población conocida
set.seed(2024)
mu_real <- 100
sigma_real <- 15
n <- 50

resultados <- data.frame(
  muestra = 1:200,
  media = numeric(200),
  ic_inf = numeric(200),
  ic_sup = numeric(200)
)

for (i in 1:200) {
  muestra <- rnorm(n, mu_real, sigma_real)
  test <- t.test(muestra, conf.level = 0.95)
  resultados$media[i] <- mean(muestra)
  resultados$ic_inf[i] <- test$conf.int[1]
  resultados$ic_sup[i] <- test$conf.int[2]
}
```

a) Ejecuta la simulación y calcula: ¿cuántos ICs contienen μ = 100?
b) ¿El resultado es cercano al 95% esperado?
c) Grafica los primeros 50 ICs (como en el capítulo)
d) Repite con nivel de confianza 90%. ¿Cuántos contienen μ ahora?

**6. Interpretación crítica**

Un informe de encuesta reporta: "El 47% de los chilenos aprueba la gestión del gobierno, con un margen de error de ±3 puntos porcentuales."

a) ¿Qué tamaño muestral aproximado tuvo la encuesta?
b) ¿Cuál es el IC 95%?
c) ¿Podemos concluir que "la mayoría desaprueba"? Justifica
d) Si otra encuesta con n=2000 reporta 49% de aprobación, ¿son los resultados "contradictorios"?

:::

::: {#refs}
:::
