# Pruebas de hipótesis {#hipotesis}

## Objetivos del capítulo {.unnumbered}

Al finalizar este capítulo, serás capaz de:

- Comprender la lógica de las pruebas de hipótesis estadísticas
- Formular correctamente hipótesis nula ($H_0$) y alternativa ($H_1$)
- Interpretar valores p y niveles de significancia
- Distinguir entre significancia estadística y sustantiva
- Reconocer y evitar errores tipo I y tipo II
- Realizar pruebas de hipótesis para medias y proporciones
- Entender las limitaciones y mal usos comunes de las pruebas de hipótesis

## Lógica de pruebas de hipótesis

Las pruebas de hipótesis responden a una pregunta fundamental en investigación: **¿Este patrón que observo en mis datos es real, o podría ser producto del azar?** Consideremos un caso concreto: en una encuesta antes de una campaña publicitaria, 42% de 800 encuestados apoyaba al Candidato A. Después de la campaña, en otra muestra de 800 personas, 47% lo apoya. La pregunta relevante es: ¿la campaña fue efectiva, o esta diferencia de 5 puntos porcentuales podría deberse simplemente a error muestral?

### La lógica de prueba por contradicción

Las pruebas de hipótesis usan un argumento de **reducción al absurdo**:

1. Asumimos que **NO hay efecto** (hipótesis nula: $H_0$)
2. Preguntamos: ¿Qué tan probable es observar nuestros datos si $H_0$ fuera cierta?
3. Si esa probabilidad es muy baja, **rechazamos** $H_0$ como implausible
4. Si la probabilidad no es tan baja, **no rechazamos** $H_0$ (no tenemos evidencia suficiente contra ella)

Es crucial entender la asimetría fundamental de este razonamiento: nunca "aceptamos" o "probamos" $H_0$. Solo podemos **rechazar** $H_0$ (cuando hay evidencia contra ella) o **no rechazar** $H_0$ (cuando no hay evidencia suficiente contra ella). Esto es análogo a un juicio judicial: no "probamos inocencia", solo establecemos que "no hay evidencia suficiente de culpabilidad".

### Hipótesis nula y alternativa

### Formulación de hipótesis

**Hipótesis nula ($H_0$)**: Afirmación de "no efecto" o "no diferencia". Es lo que asumimos como cierto inicialmente.

**Hipótesis alternativa ($H_1$)**: Lo que esperamos encontrar si rechazamos $H_0$. Puede ser:
- **Bilateral** (dos colas): $H_1: \mu \neq \mu_0$ (hay diferencia, en cualquier dirección)
- **Unilateral** (una cola): $H_1: \mu > \mu_0$ o $H_1: \mu < \mu_0$ (dirección específica)

**Ejemplos en ciencias sociales:**

| Pregunta | $H_0$ | $H_1$ | Tipo |
|----------|-------|-------|------|
| ¿Política redujo desempleo? | $\mu = 8\%$ | $\mu < 8\%$ | Unilateral |
| ¿Participación difiere por género? | $p_H = p_M$ | $p_H \neq p_M$ | Bilateral |
| ¿Ingreso regional ≠ nacional? | $\mu = 550$ | $\mu \neq 550$ | Bilateral |

Otros ejemplos: evaluar si una reforma electoral aumentó la participación, o comparar aprobación presidencial entre regiones.

## Valores p y errores

### ¿Qué es un valor p?

El **valor p** (*p-value*) es la probabilidad de observar datos tan extremos como los nuestros (o más), **asumiendo que $H_0$ es cierta**.

$$\text{valor } p = P(\text{datos tan extremos} \mid H_0 \text{ es cierta})$$

La interpretación correcta del valor p es fundamental para evitar errores comunes.[^error-valor-p] Cuando observamos $p = 0.03$, debemos interpretar: "Si no hubiera efecto real, veríamos resultados tan extremos solo 3% de las veces."

[^error-valor-p]: Error común: "p = 0.03 significa 3% de probabilidad de que $H_0$ sea cierta". Falso. El valor p es $P(\text{datos} | H_0)$, no $P(H_0 | \text{datos})$. La hipótesis nula no es una variable aleatoria.

Un valor $p = 0.001$ indica: "Si $H_0$ fuera cierta, estos datos serían extremadamente raros (1 en 1000)." Por el contrario, $p = 0.45$ significa: "Estos datos son muy compatibles con $H_0$; no hay evidencia contra ella." El valor p **NO** representa la probabilidad de que $H_0$ sea cierta.

### Nivel de significancia ($\alpha$)

El **nivel de significancia** $\alpha$ es el umbral que elegimos *antes* de analizar los datos para decidir cuándo rechazar $H_0$. Convencionalmente se usa $\alpha = 0.05$, pero esta elección es arbitraria.[^alpha-arbitrario]

[^alpha-arbitrario]: ¿Por qué 0.05? R.A. Fisher lo propuso como "conveniente" en los años 1920. No hay nada mágico en este número. En física de partículas usan $\alpha = 0.0000003$ (5 sigmas). En estudios exploratorios, algunos usan $\alpha = 0.10$. La elección debería depender del costo relativo de los errores tipo I y II.

La regla de decisión es:

- Si $p < \alpha$: Rechazamos $H_0$ (resultado "estadísticamente significativo")
- Si $p \geq \alpha$: No rechazamos $H_0$ (no hay evidencia suficiente)

::: {.callout-warning}
## Cuidado con el término "significativo"

"Estadísticamente significativo" NO significa "importante" o "relevante". Solo significa que el resultado es improbable bajo $H_0$. Un efecto puede ser estadísticamente significativo pero prácticamente irrelevante (especialmente con muestras grandes), o puede ser sustantivamente importante pero no alcanzar significancia estadística (con muestras pequeñas).
:::

### Errores tipo I y tipo II

En pruebas de hipótesis, existen dos tipos de error posibles:

|                        | $H_0$ es verdadera | $H_0$ es falsa |
|------------------------|:------------------:|:--------------:|
| **Rechazar $H_0$**     | Error Tipo I ($\alpha$) | Decisión correcta (Poder) |
| **No rechazar $H_0$**  | Decisión correcta | Error Tipo II ($\beta$) |

**Error Tipo I** (falso positivo): Rechazar $H_0$ cuando es cierta. Es como condenar a un inocente. La probabilidad de cometerlo es $\alpha$, que nosotros controlamos al elegir el nivel de significancia.

**Error Tipo II** (falso negativo): No rechazar $H_0$ cuando es falsa. Es como absolver a un culpable. La probabilidad de cometerlo es $\beta$, que depende del tamaño del efecto real y del tamaño muestral.

**Poder estadístico**: $1 - \beta$ es la probabilidad de detectar un efecto real cuando existe. Un estudio con poder de 0.80 detectará el efecto en 80% de las réplicas.

```{r}
#| label: fig-errores
#| fig-cap: "Visualización de errores Tipo I y Tipo II"
#| code-fold: true

library(ggplot2)

# Crear datos para dos distribuciones
x <- seq(-4, 8, length.out = 1000)
h0 <- dnorm(x, mean = 0, sd = 1)  # Distribución bajo H0
h1 <- dnorm(x, mean = 3, sd = 1)  # Distribución bajo H1 (efecto real)

datos <- data.frame(
  x = rep(x, 2),
  densidad = c(h0, h1),
  hipotesis = rep(c("H0: No hay efecto", "H1: Hay efecto real"), each = 1000)
)

# Valor crítico para alpha = 0.05 (una cola)
valor_critico <- qnorm(0.95, mean = 0, sd = 1)

ggplot(datos, aes(x = x, y = densidad, color = hipotesis, fill = hipotesis)) +
  geom_line(linewidth = 1) +
  geom_area(data = subset(datos, hipotesis == "H0: No hay efecto" & x > valor_critico),
            alpha = 0.4) +
  geom_area(data = subset(datos, hipotesis == "H1: Hay efecto real" & x < valor_critico),
            alpha = 0.4) +
  geom_vline(xintercept = valor_critico, linetype = "dashed", color = "black") +
  annotate("text", x = valor_critico + 0.3, y = 0.35,
           label = "Valor crítico", hjust = 0, size = 3) +
  annotate("text", x = 2.5, y = 0.05,
           label = "Error Tipo I\n(α)", size = 3, color = "#E41A1C") +
  annotate("text", x = 0.5, y = 0.05,
           label = "Error Tipo II\n(β)", size = 3, color = "#377EB8") +
  scale_color_manual(values = c("#E41A1C", "#377EB8")) +
  scale_fill_manual(values = c("#E41A1C", "#377EB8")) +
  labs(x = "Estadístico de prueba", y = "Densidad",
       color = "", fill = "") +
  theme_minimal() +
  theme(legend.position = "bottom")
```

::: {.callout-tip}
## Analogía judicial

Piensa en un juicio criminal:

- **$H_0$**: El acusado es inocente (presunción de inocencia)
- **$H_1$**: El acusado es culpable
- **Error Tipo I**: Condenar a un inocente (grave)
- **Error Tipo II**: Absolver a un culpable (también malo, pero el sistema prefiere este error)
- **$\alpha$ bajo**: Exigimos mucha evidencia para condenar, protegiendo a inocentes

El sistema judicial prefiere errores Tipo II sobre Tipo I ("mejor 10 culpables libres que un inocente preso"). En investigación, la elección de $\alpha$ refleja una decisión similar sobre qué error es más costoso.
:::

## Prueba t para una media

La prueba t evalúa si la media de una población difiere de un valor específico. Se usa cuando la desviación estándar poblacional es desconocida (el caso habitual).

### Ejemplo: Satisfacción con la democracia

Supongamos que queremos evaluar si los chilenos tienen una satisfacción con la democracia diferente al promedio latinoamericano, que según datos regionales es 5.0 en una escala de 1 a 10. Recopilamos una muestra de 150 personas.

```{r}
# Simulamos datos de una encuesta
set.seed(2024)
satisfaccion <- rnorm(150, mean = 4.2, sd = 2.1)
satisfaccion <- pmax(1, pmin(10, satisfaccion))  # Limitar a escala 1-10
```

**Paso 1: Formular hipótesis**

- $H_0: \mu = 5.0$ (satisfacción igual al promedio regional)
- $H_1: \mu \neq 5.0$ (satisfacción diferente al promedio regional)

**Paso 2: Calcular estadístico de prueba**

$$t = \frac{\bar{x} - \mu_0}{s / \sqrt{n}}$$

```{r}
# Cálculo manual
media_muestral <- mean(satisfaccion)
desv_estandar <- sd(satisfaccion)
n <- length(satisfaccion)
mu_0 <- 5.0

t_calculado <- (media_muestral - mu_0) / (desv_estandar / sqrt(n))

cat("Media muestral:", round(media_muestral, 2), "\n")
cat("Desviación estándar:", round(desv_estandar, 2), "\n")
cat("Estadístico t:", round(t_calculado, 2), "\n")
```

**Paso 3: Obtener valor p**

```{r}
# Valor p (bilateral)
valor_p <- 2 * pt(abs(t_calculado), df = n - 1, lower.tail = FALSE)
cat("Valor p:", round(valor_p, 4), "\n")
```

**Paso 4: Usar la función `t.test()` de R**

```{r}
# Forma directa en R
resultado <- t.test(satisfaccion, mu = 5.0)
resultado
```

**Paso 5: Interpretar resultados**

```{r}
#| echo: false
if(resultado$p.value < 0.05) {
  cat("Conclusión: Con p =", round(resultado$p.value, 4), "< 0.05, rechazamos H0.\n")
  cat("Hay evidencia estadística de que la satisfacción promedio difiere de 5.0.\n")
  cat("El intervalo de confianza al 95% es [", round(resultado$conf.int[1], 2),
      ",", round(resultado$conf.int[2], 2), "].\n")
} else {
  cat("Conclusión: Con p =", round(resultado$p.value, 4), ">= 0.05, no rechazamos H0.\n")
  cat("No hay evidencia suficiente de diferencia.\n")
}
```

## Prueba t para dos muestras independientes

Frecuentemente queremos comparar medias entre dos grupos. Por ejemplo: ¿hay diferencia en confianza institucional entre hombres y mujeres?

```{r}
# Simulamos datos de encuesta sobre confianza en el Congreso (1-10)
set.seed(2024)
confianza_hombres <- rnorm(120, mean = 3.8, sd = 1.8)
confianza_mujeres <- rnorm(130, mean = 3.2, sd = 1.9)

# Limitar a escala 1-10
confianza_hombres <- pmax(1, pmin(10, confianza_hombres))
confianza_mujeres <- pmax(1, pmin(10, confianza_mujeres))
```

**Hipótesis:**

- $H_0: \mu_H = \mu_M$ (no hay diferencia entre géneros)
- $H_1: \mu_H \neq \mu_M$ (hay diferencia)

```{r}
# Prueba t para dos muestras
resultado_2muestras <- t.test(confianza_hombres, confianza_mujeres)
resultado_2muestras
```

```{r}
#| label: fig-boxplot-genero
#| fig-cap: "Confianza en el Congreso por género"
#| code-fold: true

# Visualización
datos_genero <- data.frame(
  confianza = c(confianza_hombres, confianza_mujeres),
  genero = factor(c(rep("Hombres", length(confianza_hombres)),
                    rep("Mujeres", length(confianza_mujeres))))
)

ggplot(datos_genero, aes(x = genero, y = confianza, fill = genero)) +
  geom_boxplot(alpha = 0.7) +
  geom_jitter(width = 0.2, alpha = 0.3, size = 1) +
  stat_summary(fun = mean, geom = "point", shape = 18, size = 4, color = "red") +
  scale_fill_manual(values = c("#4ECDC4", "#FF6B6B")) +
  labs(x = "", y = "Confianza en el Congreso (1-10)",
       caption = "El diamante rojo indica la media de cada grupo") +
  theme_minimal() +
  theme(legend.position = "none")
```

## Prueba chi-cuadrado para independencia

Cuando ambas variables son categóricas, usamos la prueba chi-cuadrado ($\chi^2$) para evaluar si están asociadas.

### Ejemplo: Voto y nivel educativo

¿Existe asociación entre nivel educativo y preferencia de voto?

```{r}
# Crear tabla de contingencia
set.seed(2024)
voto_educacion <- matrix(c(
  45, 35, 20,   # Educación básica: Izquierda, Centro, Derecha
  40, 45, 35,   # Educación media
  25, 40, 50    # Educación superior
), nrow = 3, byrow = TRUE)

rownames(voto_educacion) <- c("Básica", "Media", "Superior")
colnames(voto_educacion) <- c("Izquierda", "Centro", "Derecha")

# Mostrar tabla
voto_educacion
```

**Hipótesis:**

- $H_0$: Nivel educativo y preferencia de voto son independientes
- $H_1$: Existe asociación entre nivel educativo y preferencia de voto

```{r}
# Prueba chi-cuadrado
resultado_chi <- chisq.test(voto_educacion)
resultado_chi
```

```{r}
#| label: fig-mosaico
#| fig-cap: "Relación entre nivel educativo y preferencia de voto"
#| code-fold: true

# Convertir a data frame para visualización
library(tidyr)
datos_voto <- as.data.frame(as.table(voto_educacion))
names(datos_voto) <- c("Educacion", "Voto", "Frecuencia")

ggplot(datos_voto, aes(x = Educacion, y = Frecuencia, fill = Voto)) +
  geom_bar(stat = "identity", position = "fill") +
  scale_fill_manual(values = c("#E41A1C", "#984EA3", "#377EB8")) +
  scale_y_continuous(labels = scales::percent) +
  labs(x = "Nivel educativo", y = "Proporción", fill = "Preferencia") +
  theme_minimal()
```

```{r}
# Residuos estandarizados (qué celdas contribuyen más)
cat("Residuos estandarizados:\n")
round(resultado_chi$residuals, 2)
```

::: {.callout-note}
## Interpretando residuos

Los residuos estandarizados mayores a 2 (o menores a -2) indican celdas donde hay más (o menos) casos de los esperados bajo independencia. En este ejemplo, personas con educación básica votan más por la izquierda de lo esperado, mientras personas con educación superior votan más por la derecha.
:::

## Significancia estadística vs. sustantiva

::: {.callout-important}
## La distinción más importante del capítulo

**Significancia estadística** ($p < 0.05$) solo indica que el efecto probablemente no es cero. No dice nada sobre si el efecto es *importante* o *relevante*.

**Significancia sustantiva** pregunta: ¿el efecto es lo suficientemente grande como para importar en la práctica?
:::

Consideremos un ejemplo. Supongamos que un programa de educación cívica aumenta el conocimiento político de 50.0 a 50.5 puntos (en escala de 0-100). Con una muestra de 10,000 personas, este efecto de 0.5 puntos podría ser estadísticamente significativo ($p < 0.001$). Pero ¿importa prácticamente una diferencia de medio punto en 100?

```{r}
# Demostración: efecto pequeño pero "significativo" con n grande
set.seed(2024)
control <- rnorm(5000, mean = 50, sd = 15)
tratamiento <- rnorm(5000, mean = 50.5, sd = 15)  # Diferencia de 0.5 puntos

t.test(tratamiento, control)
```

El resultado es "significativo" ($p < 0.05$), pero la diferencia de medias es solo 0.5 puntos. Esto ilustra por qué siempre debemos reportar:

1. El **tamaño del efecto** (diferencia de medias, odds ratio, etc.)
2. El **intervalo de confianza** (rango plausible del efecto)
3. La **significancia práctica** (¿este efecto importa en el mundo real?)

::: {.callout-note .callout-avanzado collapse="true"}
## 🎓 Métodos Cuantitativos Avanzados

### Tamaño del efecto: d de Cohen

Una medida estandarizada del tamaño del efecto es la **d de Cohen**:

$$d = \frac{\bar{x}_1 - \bar{x}_2}{s_{pooled}}$$

- $d = 0.2$: efecto pequeño
- $d = 0.5$: efecto mediano
- $d = 0.8$: efecto grande

```{r}
# Calcular d de Cohen
diferencia <- mean(tratamiento) - mean(control)
s_pooled <- sqrt((var(tratamiento) + var(control)) / 2)
d_cohen <- diferencia / s_pooled

cat("d de Cohen:", round(d_cohen, 3), "\n")
cat("Interpretación: efecto",
    ifelse(abs(d_cohen) < 0.2, "trivial",
           ifelse(abs(d_cohen) < 0.5, "pequeño",
                  ifelse(abs(d_cohen) < 0.8, "mediano", "grande"))))
```
:::

## Errores comunes y malas prácticas

::: {.callout-caution}
## Errores que debes evitar

| Error | Por qué es problema |
|-------|---------------------|
| p = 0.03 significa "3% que $H_0$ sea cierta" | El valor p es $P(\text{datos}|H_0)$, NO $P(H_0|\text{datos})$ |
| Dicotomizar en significativo/no | p = 0.049 y p = 0.051 son prácticamente idénticos |
| P-hacking | Probar muchos análisis y reportar solo los significativos |
| "No significativo" = "no hay efecto" | Ausencia de evidencia ≠ evidencia de ausencia |
| Ignorar tamaño del efecto | Un efecto significativo puede ser irrelevante |
:::

::: {.callout-note .callout-avanzado collapse="true"}
## 🎓 Métodos Cuantitativos Avanzados

### El problema de las comparaciones múltiples

Si pruebas 20 hipótesis independientes con $\alpha = 0.05$, esperarías encontrar 1 resultado "significativo" por azar puro, incluso si todas las $H_0$ son ciertas.

```{r}
# Simulación: 20 pruebas cuando H0 es siempre cierta
set.seed(2024)
valores_p <- replicate(20, {
  x <- rnorm(50)  # Datos puramente aleatorios
  y <- rnorm(50)
  t.test(x, y)$p.value
})

cat("Valores p de 20 pruebas (H0 siempre cierta):\n")
round(sort(valores_p), 3)
cat("\n\nNúmero de 'significativos' (p < 0.05):", sum(valores_p < 0.05))
```

**Corrección de Bonferroni**: Si haces $m$ pruebas, usa $\alpha' = \alpha / m$. Para 20 pruebas con $\alpha = 0.05$, usarías $\alpha' = 0.0025$.

**Otras correcciones**: Holm, Benjamini-Hochberg (FDR), que son menos conservadoras que Bonferroni.
:::

## Resumen {.unnumbered}

| Concepto | Descripción |
|----------|-------------|
| **$H_0$ (hipótesis nula)** | No hay efecto/diferencia (lo que buscamos rechazar) |
| **$H_1$ (hipótesis alternativa)** | Existe efecto/diferencia |
| **Valor p** | Probabilidad de observar datos tan extremos si $H_0$ fuera cierta |
| **$\alpha$ (nivel de significancia)** | Umbral para rechazar $H_0$ (típicamente 0.05) |
| **Error Tipo I** | Rechazar $H_0$ cuando es cierta (falso positivo) |
| **Error Tipo II** | No rechazar $H_0$ cuando es falsa (falso negativo) |
| **Poder** | Capacidad de detectar efectos reales ($1-\beta$) |

| Prueba | Uso | Función en R |
|--------|-----|--------------|
| **Prueba t** | Comparar medias | `t.test()` |
| **Chi-cuadrado** | Asociación entre categóricas | `chisq.test()` |
| **Prueba z** | Proporciones (n grande) | `prop.test()` |

**Importante:** Significancia estadística $\neq$ significancia práctica. Siempre reportar tamaño del efecto e intervalos de confianza.

## Lecturas recomendadas {.unnumbered}

**Fundamentos de pruebas de hipótesis:**

Agresti, A., & Finlay, B. (2009). *Statistical Methods for the Social Sciences* (4th ed.). Pearson.  
→ Capítulo 6 ofrece explicación rigurosa pero accesible de la lógica de pruebas de significancia estadística.

**Aplicaciones en ciencias sociales:**

Llaudet, E., & Imai, K. (2022). *Data Analysis for Social Science: A Friendly and Practical Introduction*. Princeton University Press.  
→ Sección 7.5 conecta pruebas de hipótesis con aplicaciones prácticas en investigación social y política.

**Sobre problemas y mal uso de valores p:**

Wasserstein, R. L., & Lazar, N. A. (2016). The ASA's statement on p-values: Context, process, and purpose. *The American Statistician*, 70(2), 129-133.  
→ Declaración oficial de la Asociación Americana de Estadística sobre interpretación correcta de valores p y errores comunes.


## Ejercicios {.unnumbered}

::: {.ejercicios}

**1. Formulación de hipótesis**

Para cada escenario, formula $H_0$ y $H_1$ apropiadas. Indica si la prueba debería ser unilateral o bilateral.

a) Un programa de becas pretende aumentar la asistencia escolar, actualmente en 85%
b) Una nueva ley electoral busca modificar la participación (sin expectativa de dirección)
c) Un investigador cree que la desigualdad ha aumentado respecto al nivel de 2015 (Gini = 0.48)

**2. Prueba t para una muestra**

Un índice de satisfacción democrática tiene media latinoamericana de 5.0 (escala 1-10). Con datos de Chile:

```{r eval=FALSE}
set.seed(123)
satisfaccion_chile <- rnorm(120, mean = 4.3, sd = 2.1)
satisfaccion_chile <- pmax(1, pmin(10, satisfaccion_chile))
```

a) Formula las hipótesis
b) Realiza prueba t con `t.test()`
c) Interpreta el valor p
d) ¿Cuál es el IC 95% para la media chilena?
e) Escribe una conclusión en lenguaje no técnico

**3. Prueba chi-cuadrado**

Datos de preferencia política según nivel educativo:

```{r eval=FALSE}
tabla <- matrix(c(
  45, 30, 25,  # Educación básica
  35, 40, 45,  # Educación media
  20, 50, 60   # Educación superior
), nrow = 3, byrow = TRUE)
rownames(tabla) <- c("Básica", "Media", "Superior")
colnames(tabla) <- c("Izquierda", "Centro", "Derecha")
```

a) Formula las hipótesis
b) Realiza prueba chi-cuadrado
c) Examina los residuos estandarizados: ¿qué celdas contribuyen más al estadístico $\chi^2$?
d) Interpreta los resultados sustantivamente

**4. Errores tipo I y II**

Un investigador rechaza $H_0$ con $p = 0.048$.

a) ¿Qué tipo de error podría estar cometiendo?
b) Si $\alpha = 0.01$, ¿cambiaría la conclusión?
c) Si la decisión fuera importante (ej: aprobar una política costosa), ¿qué nivel de $\alpha$ recomendarías?
d) ¿Cómo podría el investigador aumentar el poder estadístico?

**5. Significancia estadística vs. sustantiva**

Un programa aumenta el conocimiento político de 50 a 50.8 puntos (escala 0-100). Con n=5000, $p < 0.001$.

a) ¿El resultado es estadísticamente significativo?
b) Calcula el tamaño del efecto (d de Cohen, asumiendo SD = 15)
c) ¿El resultado es sustantivamente importante? Argumenta
d) ¿Qué información adicional necesitarías para evaluar si el programa vale la pena?

**6. Análisis crítico de resultados publicados**

Busca un artículo de ciencia política que reporte pruebas de hipótesis. Para uno de los resultados principales:

a) Identifica: $H_0$, $H_1$, estadístico de prueba, valor p
b) ¿Reportan tamaño del efecto? Si no, ¿puedes calcularlo?
c) ¿Reportan IC además del valor p?
d) Evalúa: ¿el resultado es solo estadísticamente significativo, o también sustantivamente importante?
e) ¿Qué limitaciones mencionan los autores sobre sus inferencias?

:::

::: {#refs}
:::
