# Comparación de medias {#comparacion}

## Objetivos del capítulo

Al finalizar este capítulo, serás capaz de:

- Realizar pruebas t para comparar medias entre dos grupos
- Distinguir entre pruebas t para muestras independientes y pareadas
- Comprender los supuestos de las pruebas paramétricas
- Usar ANOVA para comparar medias de más de dos grupos
- Identificar cuándo usar alternativas no paramétricas

## Prueba t para una muestra

La prueba t para una muestra compara la media de una muestra con un valor teórico o poblacional.

**Hipótesis:**
- $H_0: \mu = \mu_0$
- $H_1: \mu \neq \mu_0$

**Estadístico t:**
$$t = \frac{\bar{x} - \mu_0}{s / \sqrt{n}}$$

## Prueba t para dos muestras

#### Muestras independientes

Comparamos las medias de dos grupos independientes.

**Hipótesis:**
- $H_0: \mu_1 = \mu_2$
- $H_1: \mu_1 \neq \mu_2$

**Estadístico t:**
$$t = \frac{\bar{x}_1 - \bar{x}_2}{\sqrt{\frac{s_1^2}{n_1} + \frac{s_2^2}{n_2}}}$$

Consideremos un caso concreto para ilustrar esta prueba: la comparación de ingresos promedio entre hombres y mujeres en Chile.

```{r t-test-dos-muestras, echo=TRUE}
# Datos simulados: Diferencia salarial por género
set.seed(2024)
ingresos_hombres <- rlnorm(150, meanlog = log(750), sdlog = 0.6)
ingresos_mujeres <- rlnorm(150, meanlog = log(650), sdlog = 0.6)

# Prueba t para dos muestras independientes
resultado <- t.test(ingresos_hombres, ingresos_mujeres)
print(resultado)
```

#### Muestras pareadas

Para datos pareados (mismo sujeto medido dos veces, o pares emparejados) se requiere una prueba t específica que reconoce la dependencia entre observaciones. Consideremos el caso de evaluación de una intervención policial sobre percepción de seguridad, donde medimos a los mismos individuos antes y después de la intervención:

```{r t-test-pareado, echo=TRUE}
# Datos: Percepción de seguridad antes y después de intervención policial
set.seed(123)
antes <- rnorm(50, mean = 4.2, sd = 1.5)
despues <- antes + rnorm(50, mean = 0.8, sd = 1.0)  # Mejora promedio

# Prueba t pareada
resultado <- t.test(despues, antes, paired = TRUE)
print(resultado)
```


## Resumen del capítulo

**Conceptos clave:**

1. **Prueba t**: Compara medias entre grupos
2. **Muestras independientes vs pareadas**: Requieren diferentes pruebas
3. **ANOVA**: Compara más de dos grupos simultáneamente
4. **Supuestos**: Normalidad, homogeneidad, independencia
5. **Alternativas no paramétricas**: Para cuando no se cumplen supuestos

## Lecturas recomendadas

**Fundamentos de comparación de grupos:**

Agresti, A., & Finlay, B. (2009). *Statistical Methods for the Social Sciences* (4th ed.). Pearson.  
→ Capítulo 7 cubre pruebas t y comparación de medias entre dos grupos con claridad y ejemplos aplicados.

**Inferencia causal mediante comparación de grupos:**

Llaudet, E., & Imai, K. (2022). *Data Analysis for Social Science: A Friendly and Practical Introduction*. Princeton University Press.  
→ Capítulo 3 sobre causalidad conecta comparación de medias con diseños experimentales y cuasi-experimentales.

**ANOVA y diseños más complejos:**

Maxwell, S. E., Delaney, H. D., & Kelley, K. (2018). *Designing Experiments and Analyzing Data: A Model Comparison Perspective* (3rd ed.). Routledge.  
→ Tratamiento comprehensivo de ANOVA y diseños factoriales para investigadores avanzados.


## Ejercicios

Los ejercicios para este capítulo se encuentran en el [Anexo de Ejercicios](#ejercicios-cap10).

::: {#refs}
:::
