# Regresión bivariada {#regresion-bivariada}

```{r setup-11, include=FALSE}
knitr::opts_chunk$set(echo = TRUE, message = FALSE, warning = FALSE)
library(ggplot2)
```

## Objetivos del capítulo {.unnumbered}

Al finalizar este capítulo, serás capaz de:

- Comprender qué es la correlación y cómo interpretarla
- Distinguir claramente entre correlación y causalidad
- Estimar e interpretar un modelo de regresión lineal simple en R
- Leer e interpretar el output de `summary()` de un modelo de regresión
- Evaluar qué tan bien el modelo explica los datos usando $R^2$

## ¿Qué es la correlación?

Cuando investigamos fenómenos sociales, frecuentemente queremos saber si dos variables están relacionadas. Por ejemplo:

- ¿Los países más ricos tienden a ser más democráticos?
- ¿Las comunas con mayor educación tienen mayor participación electoral?
- ¿Existe relación entre desigualdad económica y criminalidad?

La **correlación** nos permite responder estas preguntas midiendo qué tan fuerte es la relación lineal entre dos variables. El **coeficiente de correlación de Pearson** ($r$) es un número que va de -1 a 1:

| Valor de $r$ | Interpretación |
|:------------:|----------------|
| $r = 1$ | Correlación positiva perfecta: cuando una sube, la otra siempre sube |
| $r = 0.7$ a $0.9$ | Correlación positiva fuerte |
| $r = 0.4$ a $0.6$ | Correlación positiva moderada |
| $r = 0.1$ a $0.3$ | Correlación positiva débil |
| $r = 0$ | Sin correlación lineal |
| $r = -0.7$ a $-0.9$ | Correlación negativa fuerte |
| $r = -1$ | Correlación negativa perfecta |

::: {.callout-note .callout-avanzado collapse="true"}
## 🎓 Métodos Cuantitativos Avanzados

**Fórmula del coeficiente de correlación de Pearson:**

$$r = \frac{\sum (x_i - \bar{x})(y_i - \bar{y})}{\sqrt{\sum (x_i - \bar{x})^2} \sqrt{\sum (y_i - \bar{y})^2}}$$

Esta fórmula mide la covarianza entre $X$ e $Y$ estandarizada por sus desviaciones estándar, lo que produce un valor siempre entre -1 y 1.
:::

### Ejemplo: Desarrollo económico y democracia

Una de las preguntas clásicas en ciencia política es si los países más ricos tienden a ser más democráticos. Analicemos datos de PIB per cápita y nivel de democracia en una muestra de países:

```{r correlacion-ejemplo, echo=TRUE}
# Datos simulados: PIB per cápita y nivel de democracia
set.seed(2024)
n <- 50
pib <- rnorm(n, mean = 15000, sd = 8000)
democracia <- 3 + 0.0003 * pib + rnorm(n, mean = 0, sd = 1.5)

# Calcular correlación
cor(pib, democracia)
```

La correlación de `r round(cor(pib, democracia), 2)` indica una relación positiva moderada: los países con mayor PIB per cápita tienden a tener niveles más altos de democracia, pero la relación no es perfecta.

### ¿Es la correlación estadísticamente significativa?

Para saber si la correlación observada es "real" o podría deberse al azar, usamos una prueba de hipótesis con `cor.test()`:

```{r cor-test, echo=TRUE}
cor.test(pib, democracia)
```

**¿Cómo interpretar este resultado?**

1. **cor**: El coeficiente de correlación (en este caso, positivo y moderado)
2. **t y df**: El estadístico de prueba y grados de libertad (detalles técnicos)
3. **p-value**: Si es menor a 0.05, la correlación es estadísticamente significativa
4. **95 percent confidence interval**: Rango plausible de la correlación verdadera

En este ejemplo, como $p < 0.05$, concluimos que existe una correlación estadísticamente significativa entre PIB per cápita y democracia.

### Correlación NO es causalidad

::: {.callout-important}
## El error más común en investigación

Una correlación fuerte **NO significa que una variable cause la otra**. Pueden ocurrir tres cosas:

1. **Variable confusora**: Una tercera variable causa ambas. Ejemplo: ventas de helado y ahogamientos correlacionan, pero ambas son causadas por temperatura alta.

2. **Causalidad inversa**: Quizás no es que la riqueza cause democracia, sino que la democracia facilita el desarrollo económico.

3. **Relación espuria**: La correlación es pura coincidencia estadística.
:::

Para establecer causalidad necesitamos teoría sólida, diseños de investigación apropiados (experimentos o cuasi-experimentos), y control de variables confusoras.

## ¿Qué es la regresión lineal?

Mientras la correlación nos dice *si* existe relación entre dos variables, la **regresión lineal** nos permite:

1. **Predecir** valores de una variable a partir de otra
2. **Cuantificar** cuánto cambia $Y$ cuando $X$ aumenta en una unidad
3. **Controlar** por otras variables (en regresión múltiple)

### La idea intuitiva

Imagina un gráfico de dispersión (scatter plot) con puntos que representan países: PIB en el eje X, democracia en el eje Y. La regresión lineal busca la **mejor línea recta** que pase "lo más cerca posible" de todos los puntos.

Esta línea tiene la forma:

$$Y = \beta_0 + \beta_1 X$$

Donde:

- **$\beta_0$ (intercepto)**: El valor de $Y$ cuando $X = 0$. Es donde la línea cruza el eje vertical.
- **$\beta_1$ (pendiente)**: Cuánto aumenta (o disminuye) $Y$ por cada unidad que aumenta $X$. Es la "inclinación" de la línea.

::: {.callout-tip}
## Analogía útil

Piensa en la pendiente como una "tasa de cambio". Si $\beta_1 = 2$, significa que por cada unidad adicional de $X$, $Y$ aumenta en promedio 2 unidades. Si $\beta_1 = -0.5$, por cada unidad adicional de $X$, $Y$ disminuye en promedio 0.5 unidades.
:::

### Ejemplo: Gasto público y crecimiento económico

Analicemos la relación entre gasto público (como % del PIB) y crecimiento económico en una muestra de países:

```{r regresion-ejemplo, echo=TRUE}
# Datos simulados
set.seed(456)
gasto_publico <- runif(40, min = 15, max = 40)  # % del PIB
crecimiento <- 5 - 0.15 * gasto_publico + rnorm(40, mean = 0, sd = 1.2)

# Crear data frame
datos <- data.frame(gasto_publico, crecimiento)

# Estimar modelo de regresión
modelo <- lm(crecimiento ~ gasto_publico, data = datos)
```

El comando `lm()` (linear model) estima la regresión. La sintaxis `crecimiento ~ gasto_publico` significa "crecimiento explicado por gasto_publico".

```{r plot-regresion, echo=TRUE, fig.cap="Regresión lineal: Gasto público y crecimiento económico"}
ggplot(datos, aes(x = gasto_publico, y = crecimiento)) +
  geom_point(size = 3, alpha = 0.6, color = "#3498db") +
  geom_smooth(method = "lm", se = TRUE, color = "#e74c3c", fill = "#e74c3c", alpha = 0.2) +
  labs(
    title = "Relación entre gasto público y crecimiento económico",
    x = "Gasto público (% del PIB)",
    y = "Crecimiento económico (%)"
  ) +
  theme_minimal()
```

La línea roja es la **línea de regresión** estimada. El área sombreada muestra el intervalo de confianza al 95%.

## Cómo leer el output de regresión en R

Veamos el resultado completo del modelo:

```{r summary-modelo, echo=TRUE}
summary(modelo)
```

Este output puede parecer intimidante, pero contiene toda la información importante. Vamos parte por parte:

### 1. Coeficientes (lo más importante)

```
Coefficients:
              Estimate Std. Error t value Pr(>|t|)
(Intercept)    5.02       0.71     7.07    2e-08 ***
gasto_publico -0.15       0.03    -5.88    8e-07 ***
```

**Intercepto (5.02)**: El valor predicho de crecimiento cuando gasto público = 0%. En este contexto no tiene interpretación práctica (ningún país tiene 0% de gasto público), pero es necesario para la ecuación.

**Pendiente (-0.15)**: Por cada punto porcentual adicional de gasto público, el crecimiento económico disminuye en promedio 0.15 puntos porcentuales.

**Std. Error**: Mide la precisión de la estimación. Valores más pequeños indican mayor precisión.

**t value y Pr(>|t|)**: La prueba de hipótesis. Si Pr(>|t|) < 0.05, el coeficiente es estadísticamente significativo (los asteriscos *** indican alta significancia).

### 2. R-cuadrado

```
Multiple R-squared:  0.4769
```

El **$R^2$ (R-cuadrado)** indica qué proporción de la variación en $Y$ es explicada por $X$. En este caso, el gasto público explica aproximadamente el 48% de la variación en crecimiento económico.

**¿Es esto bueno o malo?** Depende del contexto:

| Contexto | $R^2$ típico |
|----------|--------------|
| Ciencias naturales (experimentos controlados) | 0.80 - 0.99 |
| Ciencias sociales (datos observacionales) | 0.10 - 0.40 |
| Predicción de comportamiento individual | 0.05 - 0.20 |

En ciencias sociales, un $R^2$ de 0.20 puede ser perfectamente aceptable porque el comportamiento humano es complejo y multicausal.

### 3. Significancia global del modelo

```
F-statistic: 34.55 on 1 and 38 DF,  p-value: 8.416e-07
```

Esta línea indica si el modelo en su conjunto es estadísticamente significativo. Un p-value < 0.05 significa que el modelo explica más variación de la que esperaríamos por azar.

## Interpretación de coeficientes

La interpretación correcta de los coeficientes es crucial. Siempre debemos incluir:

1. **La dirección** del efecto (positivo o negativo)
2. **La magnitud** del efecto (el valor del coeficiente)
3. **Las unidades** de las variables
4. **La incertidumbre** (significancia estadística)

::: {.callout-tip}
## Plantilla para interpretar coeficientes

"Por cada [unidad] adicional de [variable X], [variable Y] [aumenta/disminuye] en promedio [coeficiente] [unidades de Y], y este efecto es [significativo/no significativo] estadísticamente (p = [valor])."

**Ejemplo**: "Por cada punto porcentual adicional de gasto público, el crecimiento económico disminuye en promedio 0.15 puntos porcentuales, y este efecto es estadísticamente significativo (p < 0.001)."
:::

### El intercepto: ¿cuándo tiene sentido?

El intercepto ($\beta_0$) representa el valor de $Y$ cuando $X = 0$. A veces esto tiene sentido (ej: "satisfacción cuando ingreso = 0"), pero frecuentemente $X = 0$ está fuera del rango de los datos o no tiene sentido (ej: "democracia cuando PIB per cápita = 0").

::: {.callout-warning}
## Cuidado con la extrapolación

La regresión es confiable solo dentro del rango de datos observados. Predecir fuera de ese rango (extrapolación) puede dar resultados absurdos.
:::

## Predicción con regresión

Una vez estimado el modelo, podemos predecir valores de $Y$ para nuevos valores de $X$:

```{r prediccion, echo=TRUE}
# Predecir crecimiento para países con 20%, 30% y 40% de gasto público
nuevos_datos <- data.frame(gasto_publico = c(20, 30, 40))
predict(modelo, newdata = nuevos_datos)
```

Interpretación: Según el modelo, un país con 30% de gasto público tendría un crecimiento económico predicho de aproximadamente `r round(predict(modelo, newdata = data.frame(gasto_publico = 30)), 1)`%.

::: {.callout-note .callout-avanzado collapse="true"}
## 🎓 Métodos Cuantitativos Avanzados

**Mínimos cuadrados ordinarios (OLS)**

El método OLS encuentra la línea que minimiza la suma de los errores al cuadrado:

$$\min_{\beta_0, \beta_1} \sum_{i=1}^n (Y_i - \hat{Y}_i)^2$$

Las fórmulas cerradas para los estimadores son:

$$\hat{\beta}_1 = \frac{\sum (X_i - \bar{X})(Y_i - \bar{Y})}{\sum (X_i - \bar{X})^2} = r \cdot \frac{s_Y}{s_X}$$

$$\hat{\beta}_0 = \bar{Y} - \hat{\beta}_1 \bar{X}$$

Nota que $\hat{\beta}_1$ está directamente relacionado con la correlación $r$.

**Fórmula del $R^2$:**

$$R^2 = 1 - \frac{\sum (Y_i - \hat{Y}_i)^2}{\sum (Y_i - \bar{Y})^2} = \frac{\text{Variación explicada}}{\text{Variación total}}$$
:::

## Limitaciones importantes

### Correlación sigue sin ser causalidad

Aunque la regresión nos da coeficientes precisos, sigue siendo un análisis de **asociación**. El coeficiente $\beta_1 = -0.15$ NO significa que "aumentar el gasto público cause menor crecimiento". Puede haber:

- **Variables omitidas**: Quizás países con problemas económicos aumentan el gasto (causalidad inversa)
- **Confusores**: Quizás otra variable (ej: calidad institucional) afecta ambas

Para hacer afirmaciones causales, necesitamos diseños de investigación apropiados (experimentos, diferencias en diferencias, variables instrumentales, etc.).

### Linealidad

La regresión lineal asume que la relación entre $X$ e $Y$ es una línea recta. Si la relación verdadera es curva, el modelo será inadecuado.

### Outliers

Observaciones extremas pueden distorsionar fuertemente la línea de regresión. Siempre visualiza tus datos antes de interpretar resultados.

## Resumen {.unnumbered}

| Concepto | Qué significa | En R |
|----------|---------------|------|
| **Correlación** | Fuerza de relación lineal (-1 a 1) | `cor(x, y)` |
| **Regresión** | Ecuación que predice $Y$ a partir de $X$ | `lm(y ~ x)` |
| **Intercepto** | Valor de $Y$ cuando $X = 0$ | `coef(modelo)[1]` |
| **Pendiente** | Cambio en $Y$ por cada unidad de $X$ | `coef(modelo)[2]` |
| **$R^2$** | % de variación explicada | `summary(modelo)$r.squared` |
| **p-value** | Significancia del coeficiente | Ver `summary(modelo)` |

::: {.callout-important}
## Mensaje clave del capítulo

La regresión es una herramienta poderosa para describir relaciones y hacer predicciones, pero **correlación y regresión no demuestran causalidad**. Para hacer afirmaciones causales necesitas teoría sólida, diseño de investigación apropiado, y control de confusores.
:::

## Lecturas recomendadas {.unnumbered}

**Fundamentos de regresión lineal:**

Agresti, A., & Finlay, B. (2009). *Statistical Methods for the Social Sciences* (4th ed.). Pearson.
→ Capítulo 9 ofrece introducción clara y accesible a regresión lineal y correlación con ejemplos de ciencias sociales.

**Predicción y modelos lineales:**

Llaudet, E., & Imai, K. (2022). *Data Analysis for Social Science: A Friendly and Practical Introduction*. Princeton University Press.
→ Capítulo 4 sobre predicción conecta regresión con aplicaciones prácticas en análisis de datos sociales.

**Tratamiento más técnico:**

Wooldridge, J. M. (2020). *Introductory Econometrics: A Modern Approach* (7th ed.). Cengage Learning.
→ Capítulos 2-3 cubren regresión simple con mayor rigor técnico y énfasis en interpretación causal.


## Ejercicios {.unnumbered}

::: {.ejercicios}

**1. Correlación e interpretación**

Con estos datos de desarrollo y democracia:

```{r eval=FALSE}
set.seed(111)
pib_pc <- runif(40, 5000, 40000)
democracia <- 2 + 0.0001 * pib_pc + rnorm(40, 0, 1.5)
```

a) Calcula la correlación de Pearson
b) Realiza la prueba de significancia con `cor.test()`
c) Crea un scatter plot con línea de tendencia
d) Interpreta: ¿la relación es fuerte, moderada o débil?
e) ¿Por qué no podemos concluir que "el PIB causa democracia" solo con esta correlación?

**2. Regresión e interpretación de output**

Relación entre gasto en campaña y votos obtenidos:

```{r eval=FALSE}
set.seed(222)
gasto <- runif(30, 100, 1000)  # miles de dólares
votos <- 10 + 0.05 * gasto + rnorm(30, 0, 5)  # porcentaje
```

a) Estima el modelo de regresión con `lm()`
b) Usa `summary()` e identifica: el intercepto, la pendiente, el $R^2$, y el p-value de la pendiente
c) Escribe una oración interpretando la pendiente (incluye unidades)
d) ¿Qué porcentaje de votos predice el modelo para un candidato que gasta $500,000?
e) ¿Tiene sentido el intercepto en este contexto? ¿Por qué?

**3. Interpretación de coeficientes**

Un investigador estima el modelo: Participación = 35 + 0.4 × Educación, donde Participación es el porcentaje de votantes y Educación es años promedio de educación.

a) Interpreta el intercepto: ¿qué significa el valor 35?
b) Interpreta la pendiente: ¿qué significa el valor 0.4?
c) Predice la participación para una comuna con 12 años de educación promedio
d) ¿Sería apropiado usar este modelo para predecir participación en una comuna con 3 años de educación promedio? ¿Por qué?

**4. Visualización y diagnóstico**

Con los datos del ejercicio 2:

a) Crea un scatter plot con la línea de regresión usando `geom_smooth(method = "lm")`
b) ¿Los puntos parecen seguir una relación lineal?
c) ¿Hay algún punto que parezca muy alejado de los demás (outlier)?
d) Si hubiera outliers, ¿cómo afectarían la línea de regresión?

**5. Comparación de modelos**

Estima dos modelos para explicar confianza en instituciones:

```{r eval=FALSE}
set.seed(333)
n <- 100
edad <- sample(18:80, n, replace = TRUE)
educacion <- sample(1:20, n, replace = TRUE)
confianza <- 3 + 0.02 * edad + 0.15 * educacion + rnorm(n, 0, 1.5)

modelo1 <- lm(confianza ~ edad)
modelo2 <- lm(confianza ~ educacion)
```

a) Compara los $R^2$ de ambos modelos
b) ¿Cuál variable explica más variabilidad en la confianza?
c) ¿Los coeficientes son significativos en ambos modelos?
d) Si tuvieras que elegir solo una variable predictora, ¿cuál elegirías y por qué?

**6. Aplicación a datos reales**

Busca datos de tu interés (pueden ser de CASEN, CEP, o cualquier fuente) con dos variables numéricas:

a) Formula una hipótesis sobre la relación entre las dos variables
b) Calcula la correlación e interprétala
c) Estima un modelo de regresión simple
d) Interpreta el coeficiente de la pendiente con unidades
e) ¿Qué porcentaje de la variación explica el modelo?
f) Escribe un párrafo reportando los resultados como aparecería en un informe
g) Discute: ¿puedes hacer afirmaciones causales? ¿Por qué sí o por qué no?

:::

::: {#refs}
:::
