# Regresión bivariada {#regresion-bivariada}

```{r setup-11, include=FALSE}
knitr::opts_chunk$set(echo = TRUE, message = FALSE, warning = FALSE)
library(ggplot2)
```

## Objetivos del capítulo {.unnumbered}

Al finalizar este capítulo, serás capaz de:

- Calcular e interpretar coeficientes de correlación
- Comprender la diferencia entre correlación y causalidad
- Estimar modelos de regresión lineal simple usando mínimos cuadrados ordinarios
- Interpretar coeficientes de regresión e intercepto
- Evaluar la bondad de ajuste usando $R^2$
- Realizar pruebas de hipótesis sobre coeficientes de regresión

## Correlación y regresión

La **correlación** mide la fuerza y dirección de la relación lineal entre dos variables.

**Coeficiente de correlación de Pearson:**
$$r = \frac{\sum (x_i - \bar{x})(y_i - \bar{y})}{\sqrt{\sum (x_i - \bar{x})^2} \sqrt{\sum (y_i - \bar{y})^2}}$$

- $-1 \leq r \leq 1$
- $r = 1$: Correlación positiva perfecta
- $r = 0$: Sin correlación lineal
- $r = -1$: Correlación negativa perfecta

Para ilustrar el uso de la correlación, consideremos la relación entre desarrollo económico y democracia, un tema clásico en ciencia política. Analizamos datos de PIB per cápita y nivel de democracia en una muestra de países:

```{r correlacion-ejemplo, echo=TRUE}
# Datos simulados: PIB per cápita y nivel de democracia
set.seed(2024)
n <- 50
pib <- rnorm(n, mean = 15000, sd = 8000)
democracia <- 3 + 0.0003 * pib + rnorm(n, mean = 0, sd = 1.5)

# Correlación de Pearson
cor_pearson <- cor(pib, democracia)
cat("Correlación de Pearson:", round(cor_pearson, 3), "\n")

# Test de significancia
cor.test(pib, democracia)
```

Es fundamental recordar que una correlación fuerte **NO implica que una variable cause la otra**. Pueden existir variables confusoras, causalidad inversa, o relaciones espurias.[^corr-causal]

[^corr-causal]: Correlación no implica causalidad. Por ejemplo, ventas de helado y ahogamientos correlacionan, pero ambas son causadas por una tercera variable (temperatura). Establecer causalidad requiere teoría, diseños apropiados y control de confusores.

### El modelo de regresión

La regresión lineal modela la relación entre una variable dependiente $Y$ y una variable independiente $X$:

$$Y_i = \beta_0 + \beta_1 X_i + \epsilon_i$$

donde:
- $\beta_0$ = intercepto (valor de $Y$ cuando $X = 0$)
- $\beta_1$ = pendiente (cambio en $Y$ por unidad de cambio en $X$)
- $\epsilon_i$ = error (variación no explicada por el modelo)

### Mínimos cuadrados ordinarios

El método de **mínimos cuadrados ordinarios** (OLS, *Ordinary Least Squares*) estima $\beta_0$ y $\beta_1$ minimizando la suma de errores al cuadrado:

$$\min_{\beta_0, \beta_1} \sum_{i=1}^n (Y_i - \hat{Y}_i)^2$$

::: {.callout-note .callout-avanzado collapse="true"}
## 🎓 Métodos Cuantitativos Avanzados

**Fórmulas OLS:**

$$\hat{\beta}_1 = \frac{\sum (X_i - \bar{X})(Y_i - \bar{Y})}{\sum (X_i - \bar{X})^2} = r \cdot \frac{s_Y}{s_X}$$

$$\hat{\beta}_0 = \bar{Y} - \hat{\beta}_1 \bar{X}$$
:::

Ilustremos la estimación OLS con un ejemplo de economía política: la relación entre gasto público y crecimiento económico.

```{r regresion-ejemplo, echo=TRUE}
# Datos simulados: Gasto público y crecimiento económico
set.seed(456)
gasto_publico <- runif(40, min = 15, max = 40)  # % del PIB
crecimiento <- 5 - 0.15 * gasto_publico + rnorm(40, mean = 0, sd = 1.2)

# Modelo de regresión lineal simple
modelo <- lm(crecimiento ~ gasto_publico)
summary(modelo)
```

```{r plot-regresion, echo=FALSE, fig.cap="Regresión lineal: Gasto público y crecimiento"}
library(ggplot2)

datos <- data.frame(gasto_publico, crecimiento)

ggplot(datos, aes(x = gasto_publico, y = crecimiento)) +
  geom_point(size = 3, alpha = 0.6, color = "#3498db") +
  geom_smooth(method = "lm", se = TRUE, color = "#e74c3c", fill = "#e74c3c", alpha = 0.2) +
  labs(
    title = "Relación entre gasto público y crecimiento económico",
    x = "Gasto público (% del PIB)",
    y = "Crecimiento económico (%)"
  ) +
  theme_minimal()
```

## Interpretación y ajuste

**Intercepto ($\hat{\beta}_0$)**: Valor predicho de $Y$ cuando $X = 0$

**Pendiente ($\hat{\beta}_1$)**: Cambio promedio en $Y$ asociado con un incremento de una unidad en $X$

En el modelo anterior, si obtuviéramos $\hat{\beta}_1 = -0.15$, interpretaríamos: "Por cada punto porcentual adicional de gasto público, el crecimiento económico disminuye en promedio 0.15 puntos porcentuales."[^interp-coef]

[^interp-coef]: El coeficiente indica asociación, no necesariamente causalidad. La unidad de medida importa: siempre especifica las unidades y evita lenguaje causal a menos que el diseño lo justifique.

### Bondad de ajuste

### R cuadrado ($R^2$)

El **coeficiente de determinación** mide qué proporción de la variabilidad en $Y$ es explicada por $X$:

::: {.callout-note .callout-avanzado collapse="true"}
## 🎓 Métodos Cuantitativos Avanzados

$$R^2 = 1 - \frac{\sum (Y_i - \hat{Y}_i)^2}{\sum (Y_i - \bar{Y})^2}$$
:::

- $0 \leq R^2 \leq 1$
- $R^2 = 0$: El modelo no explica nada
- $R^2 = 1$: El modelo explica perfectamente

Por ejemplo, si $R^2 = 0.42$, interpretamos: "El 42% de la variabilidad en el crecimiento económico es explicada por el gasto público. El 58% restante se debe a otros factores."

Es crucial entender que un $R^2$ alto **NO implica relación causal**. Puede haber variables omitidas importantes, relaciones espurias, o causalidad inversa.[^r2-advertencia]

[^r2-advertencia]: Un modelo puede tener $R^2$ alto y ser inválido para inferencia causal si omite confusores. En ciencias sociales, valores bajos de $R^2$ (0.10-0.30) son frecuentes y no indican un modelo "malo".

## Resumen {.unnumbered}

| Concepto | Descripción | Función en R |
|----------|-------------|--------------|
| **Correlación** | Fuerza y dirección de relación lineal (-1 a 1) | `cor(x, y)` |
| **Regresión** | Modela $Y = \beta_0 + \beta_1 X + \epsilon$ | `lm(y ~ x)` |
| **Intercepto** ($\beta_0$) | Valor de $Y$ cuando $X = 0$ | `coef(modelo)[1]` |
| **Pendiente** ($\beta_1$) | Cambio en $Y$ por unidad de $X$ | `coef(modelo)[2]` |
| **$R^2$** | Proporción de variabilidad explicada | `summary(modelo)$r.squared` |

::: {.callout-important}
## Correlación ≠ Causalidad
Un $R^2$ alto NO implica relación causal. Siempre pueden existir confusores omitidos.
:::

## Lecturas recomendadas {.unnumbered}

**Fundamentos de regresión lineal:**

Agresti, A., & Finlay, B. (2009). *Statistical Methods for the Social Sciences* (4th ed.). Pearson.  
→ Capítulo 9 ofrece introducción clara y accesible a regresión lineal y correlación con ejemplos de ciencias sociales.

**Predicción y modelos lineales:**

Llaudet, E., & Imai, K. (2022). *Data Analysis for Social Science: A Friendly and Practical Introduction*. Princeton University Press.  
→ Capítulo 4 sobre predicción conecta regresión con aplicaciones prácticas en análisis de datos sociales.

**Tratamiento más técnico:**

Wooldridge, J. M. (2020). *Introductory Econometrics: A Modern Approach* (7th ed.). Cengage Learning.  
→ Capítulos 2-3 cubren regresión simple con mayor rigor técnico y énfasis en interpretación causal.


## Ejercicios {.unnumbered}

::: {.ejercicios}

**1. Correlación**

Con estos datos de desarrollo y democracia:

```{r eval=FALSE}
set.seed(111)
pib_pc <- runif(40, 5000, 40000)
democracia <- 2 + 0.0001 * pib_pc + rnorm(40, 0, 1.5)
```

a) Calcula la correlación de Pearson
b) Realiza la prueba de significancia
c) Crea un scatter plot con línea de tendencia
d) Interpreta: ¿la relación es fuerte, moderada o débil?
e) ¿Qué limitaciones tiene la correlación para establecer causalidad?

**2. Regresión simple**

Relación entre gasto en campaña y votos obtenidos:

```{r eval=FALSE}
set.seed(222)
gasto <- runif(30, 100, 1000)  # miles de dólares
votos <- 10 + 0.05 * gasto + rnorm(30, 0, 5)  # porcentaje
```

a) Estima el modelo de regresión
b) Interpreta el intercepto y la pendiente
c) ¿El coeficiente de gasto es estadísticamente significativo?
d) ¿Qué porcentaje de votos predice el modelo para un candidato que gasta $500,000?
e) Calcula e interpreta $R^2$

**3. Interpretación de coeficientes**

Un modelo estima: $\text{Participación} = 35 + 0.4 \times \text{Educación}$, donde Participación es el porcentaje de votantes y Educación es años promedio de educación.

a) Interpreta el intercepto
b) Interpreta la pendiente
c) ¿Tiene sentido el intercepto en este contexto? ¿Por qué?
d) Predice participación para una comuna con 12 años de educación promedio
e) ¿Qué sucede si la comuna tiene 8 años de educación promedio?

**4. Diagnóstico de modelo**

Con el modelo del ejercicio 2:

a) Calcula y grafica los residuos
b) ¿Los residuos parecen distribuirse normalmente? (histograma o Q-Q plot)
c) Grafica residuos vs. valores ajustados. ¿Hay patrones preocupantes?
d) Identifica observaciones influyentes (si las hay)

**5. Comparación de modelos**

Estima dos modelos para explicar confianza en instituciones:

```{r eval=FALSE}
set.seed(333)
n <- 100
edad <- sample(18:80, n, replace = TRUE)
educacion <- sample(1:20, n, replace = TRUE)
confianza <- 3 + 0.02 * edad + 0.15 * educacion + rnorm(n, 0, 1.5)

modelo1 <- lm(confianza ~ edad)
modelo2 <- lm(confianza ~ educacion)
```

a) Compara los $R^2$ de ambos modelos
b) ¿Cuál variable explica más variabilidad?
c) ¿Los coeficientes son significativos en ambos modelos?
d) Si tuvieras que elegir solo una variable predictora, ¿cuál elegirías?

**6. Proyecto de regresión**

Con datos de tu interés:

a) Formula una hipótesis sobre la relación entre dos variables
b) Estima un modelo de regresión simple
c) Interpreta todos los componentes del output de `summary()`
d) Verifica supuestos básicos
e) Crea un gráfico de dispersión con la línea de regresión
f) Escribe un párrafo reportando los resultados
g) Discute las limitaciones de tu análisis para establecer causalidad

:::

::: {#refs}
:::
