# (APPENDIX) Anexos {.unnumbered}

# Ejercicios {#ejercicios}

Este anexo reúne todos los ejercicios del libro, organizados por capítulo. Cada sección corresponde a un capítulo y puede consultarse de forma independiente.

---

## Capítulo 1: Introducción {#ejercicios-cap1}


**1. Identificar elementos del método científico**

Lee el resumen (*abstract*) de un artículo cuantitativo reciente en *Latin American Politics and Society* o *Revista de Ciencia Política*. Identifica:

a) La pregunta de investigación  
b) La teoría o argumento central  
c) Las hipótesis principales  
d) El tipo de datos usados  
e) La técnica de análisis  

**2. Evaluar mensurabilidad**

Para cada uno de los siguientes conceptos, discute: (a) ¿Es posible cuantificarlo? (b) ¿Qué se ganaría y qué se perdería al cuantificarlo?

- Calidad de la democracia
- Polarización afectiva
- Identidad nacional
- Legitimidad institucional
- Clientelismo político

**3. Teoría e hipótesis**

Selecciona un fenómeno político reciente en tu país (ej: baja en confianza institucional, cambio en participación electoral, polarización). 

a) Formula una pregunta de investigación específica sobre ese fenómeno  
b) Propón una teoría de rango medio que lo explique  
c) Deriva al menos dos hipótesis testeables de esa teoría  
d) Especifica cómo medirías las variables de tus hipótesis  

**4. Análisis crítico**

Un titular de prensa afirma: "Estudio demuestra que uso de redes sociales causa polarización política". 

a) ¿Qué tipo de evidencia se necesitaría para sostener causalmente esa afirmación?  
b) ¿Qué explicaciones alternativas podrían dar cuenta de una correlación entre uso de redes y polarización?  
c) ¿Qué diseño de investigación permitiría distinguir entre estas explicaciones?

**5. Reflexión metodológica**

Piensa en tu propio proyecto de tesis o tema de interés. 

a) ¿Tu pregunta de investigación es más adecuada para métodos cuantitativos, cualitativos, o mixtos? ¿Por qué?  
b) ¿Qué tipo de datos necesitarías?  
c) ¿Qué limitaciones enfrentarías al cuantificar los conceptos centrales de tu investigación?

---

## Capítulo 2: Diseño de investigación {#ejercicios-cap2}


**1. Evaluar preguntas de investigación**

Para cada pregunta, identifica: (a) ¿Es específica? (b) ¿Es empíricamente respondible? (c) ¿Es descriptiva, relacional o causal? (d) ¿Cómo la mejorarías?

- "¿Por qué hay desigualdad?"
- "¿Los jóvenes participan menos en política?"
- "¿Debería Chile tener voto obligatorio?"
- "¿El voto obligatorio aumenta la participación electoral?"

**2. De teoría a hipótesis**

Teoría: Los sistemas presidenciales son más propensos a crisis democráticas que los parlamentarios porque generan competencia de suma cero entre ejecutivo y legislativo [@linz1990].

a) Identifica el mecanismo causal propuesto  
b) Deriva dos hipótesis testeables  
c) ¿Qué evidencia falsificaría cada hipótesis?  

**3. Identificar amenazas a validez interna**

Un estudio encuentra que municipios que implementaron presupuesto participativo tienen menor corrupción. El estudio compara municipios con presupuesto participativo vs. sin él, controlando por población, PIB per cápita y nivel educativo.

a) ¿Qué confusores no observados podrían explicar la asociación?  
b) ¿Podría haber causalidad inversa? ¿Cómo?  
c) Propón un diseño alternativo con mejor validez interna  

**4. Evaluar validez externa**

Un experimento en Suecia muestra que recibir información sobre uso de impuestos aumenta disposición a pagar impuestos. Los investigadores quieren saber si el resultado aplica a América Latina.

a) ¿Qué diferencias contextuales podrían hacer que el efecto varíe?  
b) ¿Cómo evaluarías si el resultado generaliza?  
c) ¿Qué diseño permitiría estudiar variación contextual del efecto?  

**5. Problema de investigación propio**

Selecciona un fenómeno político que te interese:

a) Formula una pregunta causal específica  
b) Propón una teoría que la responda y deriva hipótesis  
c) Describe un diseño observacional para testearla  
d) Identifica las principales amenazas a validez interna  
e) ¿Qué diseño cuasi-experimental podría mejorar la identificación causal?

**6. Análisis de artículo**

Lee un artículo cuantitativo de una revista de ciencia política. Identifica:

a) La pregunta de investigación y su tipo  
b) El diseño de investigación usado  
c) La unidad de análisis  
d) Dos fortalezas del diseño para validez interna  
e) Dos limitaciones para validez externa  
f) Una estrategia alternativa que los autores podrían haber usado

---

## Capítulo 3: Medición {#ejercicios-cap3}


**1. Conceptualización y operacionalización**

Selecciona un concepto abstracto (ej: "legitimidad política", "clientelismo", "movilización social"):

a) Propón una definición conceptual clara  
b) Identifica al menos tres indicadores empíricos  
c) Para cada indicador, especifica el procedimiento de medición  
d) Evalúa la validez de contenido de tu operacionalización  

**2. Niveles de medición**

Clasifica las siguientes variables según nivel de medición y justifica:

- Región de residencia (Norte/Centro/Sur)
- Satisfacción con la democracia (escala 1-10)
- Ingreso mensual en pesos
- Religión (Católica/Protestante/Sin religión/Otra)
- Nivel educativo (Primaria/Secundaria/Universitaria)
- Temperatura de termómetro de sentimiento hacia partidos políticos (0-100)

**3. Evaluar validez**

Un investigador mide "capital social" preguntando: "¿Cuántas organizaciones sociales existen en su comuna?"

a) ¿Qué dimensión de capital social captura esta medida?  
b) ¿Qué dimensiones omite?  
c) Propón indicadores adicionales para mejorar validez de contenido  
d) ¿Cómo evaluarías la validez convergente de estas medidas?  

**4. Construir un índice**

Tienes datos de encuesta con estas preguntas sobre confianza institucional (escala 1-5):

- ¿Cuánto confía en el Congreso?
- ¿Cuánto confía en el Presidente?
- ¿Cuánto confía en la Corte Suprema?
- ¿Cuánto confía en la policía?

a) Construye un índice aditivo simple de "confianza institucional"  
b) ¿Tiene sentido incluir los cuatro ítems en un solo índice? ¿Por qué?  
c) ¿Cómo evaluarías la consistencia interna del índice?  
d) ¿Qué ponderación alternativa podrías justificar teóricamente?  

**5. Problemas de medición**

Imagina que encuestas sobre actitudes hacia la inmigración en Santiago, Chile:

a) ¿Qué sesgo de deseabilidad social podrías esperar? ¿En qué dirección?  
b) Propón una estrategia para mitigar ese sesgo  
c) Si administras la encuesta por teléfono, ¿qué diferencias esperarías vs. encuesta autoaplicada por internet?  
d) ¿Qué grupos podrían tener tasas más altas de no-respuesta? ¿Cómo afectaría tus estimaciones?  

**6. Análisis crítico de índice existente**

Revisa la metodología de uno de estos índices (disponibles en línea):

- Polity IV (democracia)
- Transparency International CPI (corrupción percibida)
- V-Dem (variedades de democracia)

a) ¿Cómo conceptualiza el fenómeno?  
b) ¿Qué indicadores usa?  
c) ¿Cómo agrega los indicadores?  
d) Identifica una fortaleza y una debilidad de la medición  
e) ¿Para qué preguntas de investigación sería apropiado usar este índice? ¿Para cuáles no?

---

## Capítulo 4: Trabajando con datos {#ejercicios-cap4}


**1. Evaluación de calidad**

Descarga datos del CEP (https://www.cepchile.cl/opinion-publica/encuesta-cep/) o Latinobarómetro (https://www.latinobarometro.org/). 

a) ¿Qué población representa la muestra?  
b) ¿Cuál es el tamaño muestral y margen de error?  
c) Identifica tres variables. Para cada una, evalúa: ¿Es válida para medir el concepto que pretende? ¿Qué problemas de medición podrían existir?  
d) ¿Qué información sobre calidad de datos provee la documentación?  

**2. Importar y explorar**

Importa un dataset de tu elección en R:

```{r eval=FALSE}
# Tu código aquí
```

a) ¿Cuántos casos y variables tiene?  
b) ¿Qué tipos de variables contiene (numéricas, categóricas)?  
c) ¿Cuántos valores faltantes hay en cada variable?  
d) Identifica y describe un valor atípico  

**3. Limpieza de datos**

Con el dataset del ejercicio 2:

a) Selecciona 5-10 variables relevantes para una pregunta de investigación que formules  
b) Filtra casos para incluir solo observaciones completas (sin valores faltantes en variables clave)  
c) Crea al menos dos variables nuevas mediante transformación o recodificación  
d) Genera un resumen estadístico de tus variables  

**4. Datos faltantes**

```{r eval=FALSE}
# Crea un dataset con valores faltantes
set.seed(123)
datos <- data.frame(
  id = 1:100,
  edad = sample(18:80, 100, replace = TRUE),
  ingreso = rnorm(100, 500000, 150000)
)
# Introduce valores faltantes no aleatorios:
# Personas mayores de 60 tienen 50% probabilidad de no reportar ingreso
datos$ingreso[datos$edad > 60 & runif(100) < 0.5] <- NA
```

a) ¿Cuántos valores faltantes hay en `ingreso`?  
b) Calcula ingreso promedio: (1) eliminando casos con valores faltantes, (2) solo entre quienes reportaron. ¿Difieren las estimaciones? ¿Por qué?  
c) ¿Qué tipo de datos faltantes son estos (MCAR, MAR, MNAR)?  
d) ¿Cómo afecta esto las inferencias sobre ingreso promedio en la población?  

**5. Combinar datasets**

Tienes dos datasets:

```{r eval=FALSE}
# Resultados electorales por comuna
resultados <- data.frame(
  comuna_id = 1:5,
  comuna = c("Santiago", "Valparaíso", "Concepción", "La Serena", "Temuco"),
  votos_derecha = c(45, 38, 42, 50, 35),
  votos_izquierda = c(40, 48, 43, 35, 50)
)

# Características socioeconómicas
socioeconomico <- data.frame(
  comuna_id = c(1, 2, 3, 6),
  ingreso_promedio = c(800000, 650000, 700000, 600000),
  desigualdad_gini = c(0.48, 0.45, 0.47, 0.50)
)
```

a) Combina los datasets manteniendo todas las comunas de `resultados`  
b) ¿Qué problema de datos observas después de combinar?  
c) ¿Cómo manejarías ese problema para análisis posterior?  

**6. Proyecto propio**

Identifica un dataset relevante para tu tesis o interés de investigación:

a) Descríbelo: fuente, estructura (corte transversal/panel/etc), unidad de análisis, N  
b) Importa a R y documenta el proceso  
c) Realiza una limpieza básica: seleccionar variables relevantes, verificar valores faltantes y outliers, crear variables derivadas si es necesario  
d) Genera un reporte en R Markdown que documente: tu pregunta de investigación, descripción de los datos, proceso de limpieza, y estadísticas descriptivas básicas  
e) Exporta la versión limpia de los datos

---

## Capítulo 5: Estadística descriptiva {#ejercicios-cap5}


**1. Cálculo manual**

Con estos datos de participación electoral en 10 comunas: 45, 52, 48, 51, 39, 55, 47, 50, 44, 49

a) Calcula media, mediana y moda manualmente  
b) Calcula rango, varianza y desviación estándar manualmente  
c) ¿La distribución es simétrica o asimétrica? ¿Cómo lo sabes?  
d) Verifica tus cálculos en R  

**2. Análisis exploratorio con datos reales**

Descarga datos de CEP o CASEN. Selecciona una variable continua de interés:

```{r eval=FALSE}
# Tu código aquí
```

a) Calcula media, mediana, desviación estándar e IQR  
b) Crea un histograma y un boxplot  
c) Identifica outliers (si los hay) usando el método IQR  
d) ¿La distribución es simétrica o asimétrica? Calcula el coeficiente de asimetría  
e) Escribe un párrafo interpretando los resultados  

**3. Comparación de grupos**

Con el dataset `comunas` del capítulo:

```{r eval=FALSE}
# Datos disponibles
comunas
```

a) Compara participación electoral entre comunas con alta vs. baja educación superior (define umbral apropiado)  
b) Calcula media, mediana y desviación estándar para cada grupo  
c) Crea boxplots comparando ambos grupos  
d) ¿Qué grupo tiene mayor variabilidad? ¿Por qué?  

**4. Relaciones bivariadas**

```{r eval=FALSE}
# Usa datos de comunas
```

a) Calcula la correlación entre participación y pobreza  
b) Calcula la correlación entre participación y educación superior  
c) Crea scatterplots para ambas relaciones  
d) Interpreta: ¿Las correlaciones son consistentes con tus expectativas teóricas? ¿Por qué?  

**5. Detectar problemas de datos**

```{r eval=FALSE}
# Dataset con problemas
set.seed(999)
problemas <- data.frame(
  id = 1:100,
  edad = c(sample(18:80, 95, replace = TRUE), 150, 12, -5, 200, NA),
  ingreso = c(rnorm(95, 500000, 150000), 50000000, NA, NA, -100000, 0)
)
```

a) Identifica valores imposibles o improbables en cada variable  
b) Identifica valores faltantes  
c) Calcula media y mediana de `ingreso` con y sin outliers. ¿Cómo afecta la media?  
d) Propón una estrategia para limpiar estos datos justificando cada decisión  

**6. Estadística descriptiva comprehensiva**

Elige un dataset de tu proyecto de tesis o interés:

a) Identifica 3-5 variables clave  
b) Para cada variable, genera:
   - Tabla de estadísticos descriptivos
   - Gráfico apropiado (histograma, boxplot, o barras según tipo)
   - Interpretación de 2-3 oraciones
c) Calcula correlaciones entre variables numéricas  
d) Escribe un reporte de una página resumiendo patrones principales en tus datos  
e) Identifica al menos un hallazgo inesperado que requiera investigación adicional

---

## Capítulo 6: Visualización de datos {#ejercicios-cap6}


**1. Replicar y mejorar**

Este gráfico problemático:

```{r eval=FALSE}
ggplot(comunas, aes(x = region, y = cambio_izquierda)) +
  geom_bar(stat = "identity", fill = rainbow(4)) +
  labs(title = "CAMBIO!!!")
```

a) Identifica al menos 4 problemas  
b) Crea una versión mejorada aplicando principios del capítulo  
c) Justifica cada decisión de diseño  

**2. Exploración visual de datos propios**

Con un dataset de tu proyecto:

a) Crea histograma/densidad de variable continua clave  
b) Crea boxplot comparando grupos relevantes  
c) Crea scatter plot de dos variables con línea de tendencia  
d) Combina los tres gráficos en una figura con patchwork  
e) Exporta en formato apropiado (300 dpi PNG)  

**3. Series temporales**

Descarga datos de aprobación presidencial real (ej: CEP, Cadem). 

a) Crea gráfico de línea con aprobación y desaprobación  
b) Agrega anotaciones para eventos importantes (ej: estallido social, pandemia)  
c) Usa facetas para comparar períodos presidenciales  

**4. Visualización multivariada**

```{r eval=FALSE}
# Usa datos de comunas
```

a) Crea scatter plot con tres variables (x, y, color o tamaño)  
b) Agrega facetas por una cuarta variable categórica  
c) Personaliza completamente (tema, colores, etiquetas)  
d) Escribe interpretación de 100 palabras de patrones observados  

**5. Del mal al buen gráfico**

Busca un gráfico problemático en medios (Twitter, periódicos, reportes). 

a) Captura/descarga el gráfico original  
b) Lista todos los problemas que identificas  
c) Si tienes acceso a los datos, recréalo correctamente en ggplot2  
d) Si no, crea un gráfico similar con datos simulados que demuestre la mejora  
e) Escribe explicación de 150 palabras sobre qué cambió y por qué  

**6. Proyecto de visualización completo**

Crea un "dashboard" de una página con 4-6 gráficos que cuenten una historia sobre tu tema de tesis:

a) Diseña layout con patchwork  
b) Incluye diferentes tipos de gráficos (univariados, bivariados, temporal si aplica)  
c) Usa un tema coherente en todos los gráficos  
d) Agrega título general y caption con fuente  
e) Exporta en alta resolución  
f) Presenta a colegas y solicita feedback sobre claridad

---

## Capítulo 7: Introducción a probabilidad {#ejercicios-cap7}


**Conceptuales:**

1. Explica con tus propias palabras por qué es imposible que la probabilidad de un evento sea negativa o mayor que 1.

2. ¿Cuál es la diferencia entre $P(A|B)$ y $P(B|A)$? Proporciona un ejemplo de ciencias políticas donde estas dos probabilidades sean distintas.

3. Un investigador afirma: "La probabilidad de que Chile tenga una nueva Constitución en 2026 es 0.40". ¿Qué interpretación de probabilidad está usando: frecuentista o bayesiana? Justifica.

4. Explica por qué la distribución Normal es tan importante en estadística, incluso cuando muchas variables en ciencias sociales no son normales.

**Aplicados:**

5. En una encuesta, 45% declara intención de votar. Si encuestamos 800 personas:
   a. ¿Cuál es la probabilidad de que exactamente 360 declaren intención de votar?
   b. ¿Cuál es la probabilidad de que entre 340 y 380 lo hagan?
   c. ¿Cuál sería el número esperado y la desviación estándar?

6. Históricamente, ocurren en promedio 2.8 huelgas por mes en un sector industrial. Asumiendo distribución Poisson:
   a. ¿Probabilidad de 0 huelgas este mes?
   b. ¿Probabilidad de más de 4 huelgas?
   c. ¿Cuál es la varianza del número de huelgas?

7. **Simulación del TLC**: Replica la simulación del Teorema del Límite Central usando una distribución poblacional diferente (por ejemplo, uniforme o exponencial). Compara la convergencia a la Normal para $n = 5, 30, 100$.

8. El índice de democracia V-Dem para países latinoamericanos tiene media 0.52 y SD 0.18. Si tomamos muestras aleatorias de 40 países con reemplazo:
   a. ¿Cuál es la distribución esperada de $\bar{X}$?
   b. ¿Probabilidad de que $\bar{X} > 0.55$?
   c. ¿Probabilidad de que $\bar{X}$ esté entre 0.50 y 0.54?

---

## Capítulo 8: Inferencia estadística {#ejercicios-cap8}


**Conceptuales:**

1. Explica la diferencia entre error estándar y desviación estándar. ¿Por qué el error estándar disminuye con $n$ pero la desviación estándar no?

2. Un estudiante afirma: "Calculé un IC 95% de [45%, 51%] para la intención de voto. Esto significa que hay 95% de probabilidad de que el verdadero porcentaje esté en ese rango." ¿Es correcta esta interpretación? Corrige si es necesario.

3. ¿Por qué un IC 99% es más ancho que un IC 95% para los mismos datos? ¿Cuál es el trade-off?

4. Si duplicas el tamaño de tu muestra, ¿en cuánto se reduce el error estándar?

**Aplicados:**

5. Una encuesta con $n=800$ encuentra que 55% apoya una reforma constitucional.
   a. Calcula el error estándar de $\hat{p}$
   b. Construye un IC 95% para la proporción poblacional
   c. ¿Es razonable concluir que la mayoría de la población apoya la reforma?

6. El ingreso promedio en una muestra de $n=150$ hogares es $\bar{x} = 680$ mil pesos, con $s = 210$ mil.
   a. Calcula el error estándar de $\bar{x}$
   b. Construye un IC 95% para el ingreso promedio poblacional
   c. Construye un IC 99% y compara el ancho

7. **Planificación de encuesta**: Quieres estimar el porcentaje de estudiantes que aprueban un curso con margen de error de ±5% (IC 95%). ¿Cuántos estudiantes debes encuestar?

8. **Simulación**: Replica la simulación de 100 ICs del capítulo, pero usando un IC 90% en lugar de 95%. ¿Aproximadamente cuántos intervalos esperarías que NO contengan $\mu$? Verifica con código.

9. Una encuestadora reporta: "Candidato A: 48% ± 3%".
   a. Interpreta este resultado en términos de IC
   b. ¿Aproximadamente cuál fue el tamaño muestral?
   c. ¿Podemos concluir que el candidato perdería (< 50%)?

---

## Capítulo 9: Pruebas de hipótesis {#ejercicios-cap9}


1. Explica la diferencia entre "no rechazar $H_0$" y "aceptar $H_0$".

2. Un investigador reporta: "El valor p fue 0.08, por lo tanto no hay efecto." ¿Qué está mal?

3. ¿Qué es más grave: Error Tipo I o Error Tipo II? Discute según el contexto.

---

## Capítulo 10: Comparación de medias {#ejercicios-cap10}


1. Compara los ingresos promedio entre dos regiones de Chile usando una prueba t.

2. Realiza un ANOVA para comparar niveles de participación electoral entre 4 países latinoamericanos.

3. Verifica los supuestos de normalidad y homogeneidad de varianzas para tus datos.

---

## Capítulo 11: Regresión bivariada {#ejercicios-cap11}


1. Calcula la correlación entre años de educación e ingreso. Interpreta el resultado.

2. Estima un modelo de regresión para predecir participación electoral a partir de nivel educacional promedio por comuna.

3. Interpreta los coeficientes y el $R^2$ del modelo estimado en el ejercicio 2.

4. Discute por qué una correlación alta entre helado y ahogamientos NO implica causalidad.

---

