---
title: "Métodos Cuantitativos para Ciencias Sociales"
author: "Fabián Belmar"
date: "`r Sys.Date()`"
site: bookdown::bookdown_site
documentclass: book
bibliography: [book.bib, packages.bib]
biblio-style: apalike
link-citations: yes
description: "Manual del curso Métodos Cuantitativos Introductorios, Universidad Diego Portales, 2025."
---

# Prefacio {-}

> **VERSIÓN BETA**: Este manual se encuentra en desarrollo activo. Algunos capítulos están pendientes de completar y el contenido seguirá evolucionando con el tiempo. Agradecemos reportar errores o sugerencias.

Este libro fue desarrollado como material del curso **Métodos Cuantitativos Introductorios** para estudiantes de Ciencia Política de la Universidad Diego Portales, 2025. También puede servir como referencia para cursos más avanzados.

## ¿Por qué este libro? {-}

La mayoría de manuales de métodos cuantitativos están escritos pensando en contextos anglosajones. Este libro integra ejemplos de la realidad política y social latinoamericana, utilizando datos de Chile y la región.

A diferencia de textos que enfatizan la mecánica estadística, aquí privilegiamos la lógica de la investigación: cómo formular preguntas, operacionalizar conceptos, diseñar estrategias empíricas y evaluar evidencia. Las técnicas estadísticas son herramientas al servicio de responder preguntas sustantivas sobre el mundo social.

## Organización del libro {-}

El libro tiene tres niveles:

1. **Prerequisitos** (Caps 1-2): Repaso del curso "Introducción a Métodos" que cubre método científico y diseño de investigación.

2. **Contenido MCI** (Caps 3-11): Sigue el programa oficial del curso con cinco unidades: Generalidades (medición y datos), Fundamentos Descriptivos (clasificación de datos, tablas y gráficos), Estadística Descriptiva (medidas de tendencia central y dispersión), Inferencia Estadística (probabilidad, muestreo, pruebas de hipótesis), y Análisis Bivariado (comparación de medias, correlación, regresión simple).

3. **Contenido Avanzado** (Caps 12-14): Regresión múltiple, diagnóstico OLS y modelos lineales generalizados para cursos posteriores.

## Software y convenciones {-}

Todo el análisis se realiza con **R**, lenguaje de código abierto estándar en ciencias sociales cuantitativas. Los códigos aparecen en `fuente monoespaciada` con su output, los conceptos clave en **negritas**, y las referencias en formato APA.

## Agradecimientos {-}

Este proyecto es resultado de años de docencia en metodología cuantitativa. Agradezco a estudiantes que con sus preguntas obligaron a clarificar argumentos, y a colegas cuyas conversaciones enriquecieron este material.

```{r include=FALSE}
# Generar bibliografía automática de paquetes R
knitr::write_bib(c(
  .packages(), 'bookdown', 'knitr', 'rmarkdown', 'tidyverse',
  'ggplot2', 'dplyr', 'haven', 'readr', 'broom'
), 'packages.bib')
```

```{r setup, include=FALSE}
knitr::opts_chunk$set(
  echo = TRUE,
  message = FALSE,
  warning = FALSE,
  fig.align = 'center',
  out.width = '80%'
)

# Cargar paquetes principales
library(tidyverse)
library(knitr)
```
